ACORDAO-COMPLETO-2375560

ACÓRDÃO 2660/2019 ATA 42/2019 - PLENÁRIO

VISTOS, relatados e discutidos estes autos de representação, com pedido de cautelar suspensiva, formulada pela Fenixx Segurança e Transporte de Valores Ltda. sobre os indícios de irregularidade na Concorrência n.º 1/2019 conduzida conjuntamente pela Administração Regional do Serviço Social do Comércio (Sesc-ARRJ) e pela Administração Regional do Serviço Nacional de Aprendizagem Comercial (Senac-ARRJ) no Estado do Rio de Janeiro para a subsequente contratação dos serviços de vigilância e segurança em prol das unidades e dos eventos internos e externos no Sesc-ARRJ e no Senac-ARRJ sob o valor aproximado de R$ 40 milhões;
ACORDAM os Ministros do Tribunal de Contas da União, reunidos em Sessão do Plenário, ante as razões expostas pelo Relator, em:
9.1. considerar, no mérito, parcialmente procedente a presente representação (já conhecida pelo Acórdão 1812/2019-TCU-Plenário) , diante dos elementos de convicção até aqui obtidos pelo TCU;
9.2. considerar prejudicada, por perda de objeto, a cautelar suspensiva deferida pelo Acórdão 1812/2019-TCU-Plenário;
9.3. determinar, nos termos do art. 250 do RITCU, que as administrações regionais do Serviço Social do Comércio (Sesc) e do Serviço Nacional de Aprendizagem Comercial (Senac) no Estado do Rio de Janeiro se abstenham de, nos futuros certames licitatórios, incorrer nas falhas identificadas na Concorrência nº 1/2019 e, especialmente, nas seguintes falhas:
9.3.1. exigência da obrigatoriedade de visita técnica pela licitante nas unidades operacionais tendentes a receber a correspondente proposta, como previsto no item 3.3.9 do edital e no item 5 das Especificações Detalhadas do Objeto, em desacordo, pois, com a jurisprudência do TCU no sentido de a vistoria ao local da prestação dos serviços somente ser exigível, quando imprescindível, desde que isso esteja devidamente fundamentado no processo, devendo o edital prever a possibilidade de substituição do atestado de visita técnica pela declaração do responsável técnico da licitante no sentido de possuir o pleno conhecimento do objeto, das condições e das peculiaridades inerentes à natureza dos trabalhos (v.g. Acórdãos 2.939/2018, 217/2017 e 1.823/2017, do Plenário) ;
9.3.2. utilização de concorrência, em vez de pregão, sem a devida justificativa técnica, em desacordo, então, com jurisprudência do TCU no sentido de o Sistema S utilizar preferencialmente o pregão nas contratações de bens e serviços comuns, buscando a ampliação da competitividade e da eficiência, além de facilitar a obtenção da proposta mais vantajosa para a administração (v.g. Acórdão 2276/2019-TCU-Primeira Câmara, Acórdãos 1.584/2016 e 2.165/2014, do Plenário, e Acórdão 5613/2012-TCU-Primeira Câmara) ;
9.4. determinar, nos termos do art. 250, II, do RITCU, que as administrações regionais do Serviço Social do Comércio (Sesc) e do Serviço Nacional de Aprendizagem Comercial (Senac) no Estado do Rio de Janeiro adotem as seguintes medidas:
9.4.1. abstenham-se de prorrogar os contratos resultantes da Concorrência nº 1/2019, adotando as tempestivas medidas para a adequada e oportuna condução do superveniente processo de licitação via pregão, em face de todas as irregularidades confirmadas no presente feito, e, assim, devem apresentar ao TCU, no prazo de 60 (sessenta) dias contados da ciência da presente deliberação, o devido plano de ação com vistas à superveniente realização do novo processo de licitação via pregão para a efetiva finalização e conclusão dos subjacentes procedimentos com a antecedência mínima de 60 (sessenta) dias do término dos contratos resultantes da aludida Concorrência n.º 1/2019, ante a não prorrogação dos aludidos ajustes;
9.4.2. apresentem ao TCU, no mesmo prazo de 60 (sessenta) dias contados da ciência desta deliberação, todos os elementos probatórios sobre a economicidade do atual contrato público, diante da estranha dissonância entre o atual contrato vigente e o subsequente contrato proveniente da aludida Concorrência nº 1/2019, já que o atual contrato compreenderia o valor de R$ 73.779.264,00, ao passo que o valor estimado no referido certame teria sido de R$ 72.850.496,88 e a proposta vencedora nesse certame teria atingido o valor de R$ 39.626.990,97, devendo apresentar, para tanto, o correspondente memorial de cálculo sobre a economicidade de todos os itens de custos, com as subjacentes pesquisas de preço no mercado, entre outros elementos probatórios necessários;
9.5. determinar que a unidade técnica adote as seguintes medidas:
9.5.1. envie a cópia do presente Acórdão, acompanhado do Relatório e do Voto, às administrações regionais do Serviço Social do Comércio (Sesc) e do Serviço Nacional de Aprendizagem Comercial (Senac) no Estado do Rio de Janeiro, para ciência e adoção das providências cabíveis, além do envio à representante e à Hércules Vigilância e Segurança Ltda., para ciência; e
9.5.2. arquive o presente processo, sem prejuízo de promover o monitoramento das determinações proferidas pelo item 9.4 deste Acórdão.

Representação sobre indícios de irregularidades em concorrência para contratação de serviços de vigilância e segurança.

Administração Regional do Senac no Estado do Rio de Janeiro (Senac-ARRJ); e Administração Regional do Sesc no Estado do Rio de Janeiro (Sesc-ARRJ).

3. Representante: Fenixx Seguranca e Transporte de Valores Ltda. (CNPJ 02.060.306/0001-69).

13.1. Ministros presentes: Ana Arraes (na Presidência), Walton Alencar Rodrigues, Benjamin Zymler, Raimundo Carreiro, Bruno Dantas e Vital do Rêgo.
13.2. Ministro-Substituto convocado: Augusto Sherman Cavalcanti.
13.3. Ministros-Substitutos presentes: Marcos Bemquerer Costa, André Luís de Carvalho (Relator) e Weder de Oliveira.

ACORDAO-COMPLETO-2403062

Acórdão de Relação 708/2020 - Plenário

Acórdão de Relação

ACORDAO-COMPLETO-2437048

Acórdão 812/2021 - Plenário

ANDRÉ DE CARVALHO

Trata-se de representação, com pedido de cautelar suspensiva, formulada pela Fenixx Segurança e Transporte de Valores Ltda. sobre os indícios de irregularidade na Concorrência n.º 1/2019 conduzida conjuntamente pela Administração Regional do Serviço Social do Comércio (Sesc-ARRJ) e pela Administração Regional do Serviço Nacional de Aprendizagem Comercial (Senac-ARRJ) no Estado do Rio de Janeiro para a subsequente contratação dos serviços de vigilância e segurança em prol das unidades e dos eventos internos e externos no Sesc-ARRJ e no Senac-ARRJ sob o valor aproximado de R$ 40 milhões.
2.	Após a prévia oitiva do Sesc-Senac, o auditor federal da Selog lançou o seu parecer à Peça 41, com a anuência dos dirigentes da unidade técnica (Peças 42 e 43) , pugnando pela concessão da suscitada cautelar suspensiva.
3.	Ao acolher, então, o parecer da unidade técnica (Peças 41, 42 e 43) , concedi a suscitada cautelar suspensiva e, para tanto, proferi o Despacho à Peça 44 nos seguintes termos:
" (...) 2. Após a análise inicial do feito, o auditor federal da Selog lançou o seu parecer à Peça 13, com a anuência dos dirigentes da unidade técnica (Peças 14 e 15) , nos seguintes termos:
	" (...) Contratação de empresa para prestação de serviço de vigilância e segurança para as unidades e os eventos internos e externos do Sesc-ARRJ e do Senac-ARRJ (peça 1, p. 22) .

	Representante
	CNPJ

	Fenixx Segurança e Transporte de Valores Ltda.
	02.060.306/0001-69

	Há pedido de Sustentação Oral?
	Procuração 

	Não 
	Peça 3

	Modalidade
	Número do Certame
	Tipo

	Concorrência
	1/2019
	Menor preço global

	Vigência
	Valor Estimado

	12 meses (peça 1, p. 61) .
	Não disponível.

	Fase do Certame

	Análise de propostas de preço, conforme pesquisa realizada no sítio https://egov.paradigmabs.com.br/SESCRJ/Default.aspx, na qual se colheram os documentos ali disponibilizados e a cópia do último documento produzido, a saber, a ata da seção de abertura da proposta realizada em 7/6/2019 (peças 4 e 5) .

	B. Alegações do Representante 

	O representante alega, em suma: 
	a) existência dos seguintes indícios de direcionamento do certame para a empresa Hércules Vigilância e Segurança Ltda., que atualmente prestaria o serviço objeto da licitação [ao Sesc-ARRJ e Senac-ARRJ, depreende-se] (peça 1, p. 11) :
	a.1) exigências indevidas no edital, mas que se compatibilizariam com a documentação da referida sociedade (v. edital à peça 1, p. 22-65) ;
	a.2) existência de manifesta irregularidade fiscal da citada sociedade, inclusive apontada pelas concorrentes em momento recursal;
	a.3) "inabilitação grosseiramente indevida" de concorrentes;
	b) existência de extrema proximidade do valor global entre a proposta da citada empresa (R$ 39.626.990,29) e a do representante (R$ 39.825.032,39) , cuja diferença é de R$ 198.041,32 ("meros 0,49%") , além da proximidade de determinados valores unitários de itens da planilha (citados três exemplos, cuja diferença entre os itens variou de 0,99 a 1,74) , o que colocaria em xeque a inviolabilidade dos envelopes e a credibilidade do certame (peça 1, p. 12-13) ;
	c) a exigência para habilitação constante do item 3.3.8 do edital, referente a "Certificado de Registro do Ministério da Defesa do Exército Brasileiro, que autoriza a utilização e emprego de Produtos Controlados de Menos - Letal", de caráter restritivo, foi uma das inúmeras tentativas de afastar a concorrência, porém "logrou-se êxito administrativamente quanto a sua retirada" (peça 1, p. 13-14; v. pedidos de esclarecimentos e impugnações do edital à peça 1, p. 89-92 e 102-105) ;
	d) a referida empresa apresentou certidão positiva de débito relativa ao Imposto Sobre Serviços de Qualquer Natureza (ISS) , em contrariedade à regularidade fiscal concernente a esse tributo, exigida no item 3.5.5 do edital. Para suprir essa irregularidade, fora apresentada certidão positiva com efeito de negativa, concernente à Dívida Ativa. Mesmo diante de recurso abordando essa questão, a comissão manteve a habilitação da concorrente em tela (peça 1, p. 14-15; v. recurso à peça 1, p. 66-88) ;
	e) a conferência da integridade dos envelopes durante o ato de abertura ocorrido em 7/6/2019 não fora oportunizada aos participantes (peça 1, p. 15) ;
	f) a aludida certidão da dívida ativa supre certos débitos apontados na certidão positiva do ISS, porém não todos. Nessa última, consta a observação de que, no caso de indicação concomitante da "existência de nota de débito e processo relativo a crédito tributário com situação fiscal positiva", ainda que complementada por certidão da dívida ativa, "a presente certidão continuará a ter efeitos de certidão positiva" (peça 1, p. 16-18) ;
	g) a certidão positiva com efeito de negativa não faz menção ao parcelamento dos processos 43812542011, 43914992018 e 43904432018, nem à nota de débito 0530779 [indicados na certidão positiva do ISS] (peça 1, p. 18) ; e
	h) a certidão não informa se a empresa em foco se encontra adimplente com o parcelamento que lhe foi outorgado, considerando o lapso temporal entre a emissão da certidão positiva do ISS (20/9/2018) , a ocorrência da licitação (12/3/2019) e a expedição da certidão da dívida ativa (30/1/2019) (peça 1, p. 19) .
Ao fim, o representante informa que não juntou à sua petição todos os documentos do processo licitatório porque ainda estaria pendente a vista que requereu dos autos (v. peça 1, p. 106-108) , "protesta por todos os meios de provas admitidas em direito, em especial a prova documental superveniente, testemunhal e pericial, esta última especialmente no que tange à inviolabilidade dos envelopes de proposta" e formula os seguintes pedidos (peça 1, p. 19-21) :
	a) seja liminarmente concedida a medida cautelar para suspender o prosseguimento da concorrência em apreço "até o julgamento do mérito da presente Representação, visando à prevenção de grave dano ao erário, face as ilegalidades apresentadas e a presença dos requisitos do fumus boni iuris e periculum in mora";
	b) seja determinada a inabilitação da Hércules Vigilância e Segurança Ltda., em face do não cumprimento do item 3.5.5 do edital e o "prosseguimento e finalização do certame com a consequente declaração de vitória" do representante, com a abertura de prazo para apresentação de recursos; e
	c) "seja encaminhada cópia dos presentes autos para a autoridade Ministerial de persecução penal para a avaliação de possíveis indícios de infrações penais licitatórias".
Além dos anexos já mencionados na síntese retro, o representante também juntou cópia de recurso impetrado junto às unidades jurisdicionadas contra sua inabilitação no certame (peça 1, p. 93-101) , porém não se localizou nos autos a ata relativa à reunião de abertura de propostas e o documento de indeferimento do pedido de vista, indicados como remetidos à peça 1, p. 21.

	C. Exame de Admissibilidade

	Legitimidade do Autor

	O representante possui legitimidade para representar ao Tribunal?
 (Fundamento: art. 113, § 1º, da Lei 8.666/1993, c/c o art. 237 do Regimento Interno/TCU - também aplicável a unidades jurisdicionadas do Sistema S, conforme jurisprudência do TCU) 
	Sim

	Redação em Linguagem Compreensível

	A representação está redigida em linguagem clara e objetiva, contém nome legível, qualificação e endereço do representante?
 (Fundamento: art. 235 do Regimento Interno/TCU) 
	Sim

	Indício Concernente à Irregularidade ou Ilegalidade

	A representação encontra-se acompanhada do indício concernente à irregularidade ou ilegalidade apontada pelo autor?
 (Fundamento: art. 235 do Regimento Interno/TCU) 
	Parcialmente

	Competência do TCU

	A representação trata de matéria de competência do TCU?
 (Fundamento:  art. 235 do Regimento Interno/TCU) 
	Sim

	Interesse Público

	Os argumentos do autor indicam a possibilidade de existência de interesse público, caso restem comprovadas as supostas irregularidades apontadas na peça inicial.
 (Fundamento: art. 103, § 1º, da Resolução - TCU 259/2014) 
	Sim

	Análise quanto ao interesse público: Confirmadas as alegações do representante, restará configurado direcionamento do certame.

	Conclusão quanto ao Exame de Admissibilidade

	Presentes todos os requisitos de admissibilidade constantes no art. 113, § 1º, da Lei 8.666/1993, c/c os arts. 235 e 237, VII, do Regimento Interno/TCU, e no art. 103, § 1º, da Resolução - TCU 259/2014, a representação deve ser conhecida.

	D. Medida Cautelar - Avaliação dos Pressupostos

	Perigo da Demora

	O contrato decorrente do certame já foi assinado?
	Não

	Há saldo na ata de registro de preços decorrente do certame, que permita novas contratações pelo órgão gerenciador ou por eventuais adesões?
	Não se aplica

	Há decisão judicial ou administrativa, sem especificação de prazo, para suspender o andamento do processo licitatório ou a contratação?
	Não há informação

	Análise:

	Está configurado o pressuposto do perigo da demora em razão de o certame encontrar-se na fase de análise de proposta (peça 5, p. 2) , vale dizer, há possibilidade iminente de retomada e ultimação do certame e a consequente assinatura do contrato dele decorrente.

	Perigo da Demora Reverso

	O serviço/bem é essencial ao funcionamento das atividades do órgão/entidade?
	Sim

	O órgão ou entidade está coberto contratualmente pelo serviço com razoável vigência (há a possibilidade de voltar a fase ou refazer o certame, a depender da consequência da concessão de cautelar no caso concreto) ou admite prorrogação excepcional?
	Não há informação

	Caso haja a possibilidade de manutenção do contrato com a atual prestadora dos serviços, as condições dessa contratação seriam melhores (menor preço e atendimento satisfatório) que o que se está em vias de contratar?
	Não há informação

	Análise:

	Não há informação suficiente disponível para análise do perigo da demora reverso.

	Plausibilidade Jurídica

	O órgão/entidade está sujeito aos normativos supostamente infringidos?
	Sim

	Há plausibilidade nas alegações do representante?
	Sim

	Há indício de sobrepreço ou superfaturamento?
	Não há informação

	Há grave risco de lesão ao erário, inexecução ou execução insatisfatória do objeto?
	Não há informação

	Análise quanto à plausibilidade jurídica e quanto à necessidade de adoção de medida cautelar:

	Inicialmente, ressalta-se que o representante apresentou as seguintes situações que já foram superadas no decurso do certame: exigência restritiva do item 3.3.8 do edital (afirmou ter logrado êxito administrativamente na retirada desse regramento - v. item 1, "c", retro) e sua inabilitação no certame (ao que tudo indica, foi reconsiderada a decisão de sua inabilitação, dado que participou do processo de abertura das propostas - peça 5, além de não ter tratado especificamente sobre o assunto nesta representação, apenas apresentando cópia do recurso sobre a matéria que impetrou - peça 1, p. 93-101) .
Por outro lado, há plausibilidade jurídica quanto ao fato trazido pelo representante sobre a habilitação da empresa Hércules Vigilância e Segurança Ltda., a despeito de ter descumprido o item 3.5.5 do edital, sobre exigência de regularidade com a Fazenda Municipal - ISS (peça 1, p. 27) , em desacordo com arts. 2º e 12, inciso IV, alínea "c", do respectivo Regulamento de Licitações e Contratos, consolidado por meio da Resolução - Sesc 1.252, de 8 de junho de 2012, e Resolução - Senac 958, de 18 de setembro de 2012 (esses normativos, colhidos do sítio dessas entidades na internet, constituem agora as peças 9 e 10 dos autos) .
Observa-se certa ilegibilidade dos documentos de prova (peça 1, p. 16-19 e 71-74) , porém obteve-se no sítio https://egov.paradigmabs.com.br/SESCRJ/Default.aspx exemplar do recurso interposto pela empresa Angel's Segurança e Vigilância Ltda., a que se refere o representante (v. item 1, "d", supra) , em que esses elementos de interesse estão com melhor nitidez, o qual foi incorporado a estes autos à peça 6.
Apesar de esse recurso (e a presente representação) apresentar apenas parte do conteúdo das certidões mencionadas, pelos excertos e transcrições efetuadas pelo recorrente (peça 6, p. 6-9) , constata-se, em princípio, que a certidão positiva de débito expedida pela Procuradoria-Geral do Município do Rio de Janeiro não faz menção ao parcelamento dos processos 43812542011, 43914992018, 43904432018, nem à nota de débito 0530779 indicados na certidão positiva do ISS.
Nesse diapasão, convém ressaltar a observação constante na certidão positiva, de que, no caso de indicação concomitante da "existência de nota de débito e processo relativo a crédito tributário com situação fiscal positiva", ainda que complementada por certidão da dívida ativa, "a presente certidão continuará a ter efeitos de certidão positiva".
A propósito, foi colhido no referido site https://egov.paradigmabs.com.br/SESCRJ/Default.aspx a manifestação da comissão de licitação acerca do aludido recurso da Angel's Segurança e Vigilância Ltda., a qual foi inserta nos presentes autos à peça 11.
Nesse documento, depreende-se que a comissão de licitação simplesmente considerou as contrarrazões da Hércules Vigilância e Segurança Ltda. como válidas, para não dar provimento ao item do recurso de que trata a questão em comento, sem fazer qualquer análise mais apurada sobre o tema (v. peça 11, p. 6-7 e 10-12) .
Nesse contexto, verifica-se que as contrarrazões se limitam a afirmar que as certidões de regularidade fiscal foram emitidas na forma da Resolução 1.897/2003, da Secretaria Municipal da Fazenda do Rio de Janeiro, e não haveria dúvida de que a certidão do ISS será sempre positiva quando constar nota de débito em cobrança na Procuradoria da Dívida Pública, devendo ser complementada por certidão emitida pela referida Procuradoria informando que as notas de débito estão em situação regular (peça 11, p. 6) .
Na verdade, o assunto é regulado na referida resolução, nos seguintes termos (juntou-se ao processo exemplar desse normativo à peça 12) :
 Art. 2º As certidões de situação fiscal cujas modalidades são referidas a seguir, relativas ao Imposto sobre Serviços de Qualquer Natureza - ISS, serão emitidas por processo informatizado, de acordo com os modelos indicados nos anexos a esta Resolução.
 (...) 
§ 5º Para fins de comprovação da situação fiscal, a requerente deverá solicitar, junto à Procuradoria da Dívida Ativa da Procuradoria Geral do Município do Rio de Janeiro, certidão complementar na qual seja informada a situação de cada uma das notas de débito, nos casos em que a Secretaria Municipal de Fazenda tenha emitido Certidão Positiva apontando:
I - apenas nota de débito;
II - nota de débito e processo referente, exclusivamente, a crédito tributário com situação fiscal regular. (Parágrafo acrescentado pela Resolução SMF nº 2.358 de 14.12.2005, DOM Rio de Janeiro de 15.12.2005) 
§ 6º Na hipótese do § 5º, a Certidão Positiva emitida pela Secretaria Municipal de Fazenda, quando complementada por certidão da Procuradoria da Dívida Ativa da Procuradoria Geral do Município do Rio de Janeiro informando que todas as notas de débito se encontram em situação regular, terá efeito de Negativa. (Parágrafo acrescentado pela Resolução SMF nº 2.358 de 14.12.2005, DOM Rio de Janeiro de 15.12.2005) 
§ 7º No caso de indicar, concomitantemente, a existência de nota de débito e processo relativo a crédito tributário com situação positiva, ainda que complementada por Certidão da Procuradoria da Dívida Ativa da Procuradoria Geral do Município do Rio de Janeiro, a Certidão emitida pela Secretaria Municipal de Fazenda continuará a ter efeitos de Certidão Positiva. (Parágrafo acrescentado pela Resolução SMF nº 2.358 de 14.12.2005, DOM Rio de Janeiro de 15.12.2005) .
 (...) 
Tendo em vista a situação descrita no item 10 retro, verifica-se, em tese, que a situação da Hércules Vigilância e Segurança Ltda. estaria caracterizada no § 7º do art. 2º, já que não se enquadrou na hipótese prevista no § 6º do referido artigo, ao contrário do que foi afirmada nas aludidas contrarrazões.
Assim, esses fatos e elementos trazidos pelo representante caracterizam a plausibilidade jurídica e devem ser analisados com maior profundidade por esta unidade técnica, em vista da real possibilidade de ter havido distorções na licitação em apreço.
Outras ocorrências relevantes trazidas pelo representante referem-se à possível violação dos envelopes das propostas, na forma expressa no item 1, "b" e "e", acima. Reputa-se que a representante não trouxe indícios consistentes em relação a esses pontos, uma vez que as diferenças de valores apontadas, por si só, não se constituem em evidência substancial para a suspeita levantada e, na ata da seção da abertura das propostas, não há registro de inconformações por parte do representante sobre a alegada não propiciação de oportunidade para conferência da integridade dos envelopes (peça 5) .
Ante o exposto, em que pese estar configurado o pressuposto do perigo da demora e da plausibilidade jurídica dos argumentos trazidos na representação, não há elementos suficientes nos autos para a conclusão acerca da existência do perigo da demora reverso, essencial para a eventual adoção de medida cautelar, sendo necessária a realização de oitiva prévia e diligência.
A aludida diligência contemplará:
	a) o orçamento estimativo da licitação, para facilitar o exame da economicidade do certame, no contexto das demais análises a serem efetuadas;
	b) inteiro teor das certidões de regularidade fiscal da Hércules Vigilância e Segurança Ltda. apresentadas na fase de habilitação do certame, pois, como visto anteriormente, o representante apresentou apenas excertos desses documentos; e
	c) informações sobre como se processa atualmente o serviço objeto do certame em tela, a vigência de eventual contrato, a possibilidade de sua prorrogação e identificação do prestador do serviço, para possibilitar a análise efetiva do perigo de demora reverso e os demais exames necessários.
Análise de outras questões relevantes referentes à licitude do certame
No curso da instrução, verificou-se a adoção de regramentos no edital da licitação que, em princípio, têm potencial de restringir a competitividade do certame e/ou contrariam jurisprudência deste Tribunal.
Nessa esteira, aponta-se a seguinte exigência para qualificação técnica (peça 1, p. 25) : "3.3.5 Declaração de Regularidade da Secretaria de Segurança do Estado do Rio de Janeiro - Seseg, contendo autorização para operar na prestação de serviço de segurança, com validade na data de abertura do certame".
Observa-se que essa regra favorece as empresas instaladas no estado do Rio de Janeiro, pois acaba por impor gravame desnecessário às demais, que teriam de providenciar autorização para operar no referido ente, mesmo sem saber se lograriam êxito no certame. Afigura-se, em princípio, como documento propício a ser exigido somente na fase de contratação.
A jurisprudência do TCU tem se consolidado no sentido de coibir a inclusão, nos editais, de exigências desarrazoadas para cujo atendimento os licitantes tenham de incorrer em despesas que sejam desnecessárias e anteriores à própria celebração do contrato ou que frustrem o caráter competitivo do certame (v. Acórdão 2561/2004-TCU-Segunda Câmara, 126/2007-TCU-Plenário e 2.575/2008-TCU-1ª Câmara; Relatores respectivos: Benjamin Zymler, Ubiratan Aguiar e Marcos Vilaça) .
Nesse sentido, também a Súmula -TCU 272: "No edital de licitação, é vedada a inclusão de exigências de habilitação e de quesitos de pontuação técnica para cujo atendimento os licitantes tenham de incorrer em custos que não sejam necessários anteriormente à celebração do contrato".
Ainda, a ocorrência pode configurar infração ao art. 2º dos aludidos Regulamentos de Licitações e Contratos do Sesc e do Senac, que dispõem:
Art. 2º A licitação destina-se a selecionar a proposta mais vantajosa (...) e seráprocessada e julgada em estrita conformidade com os princípios básicos da legalidade, daimpessoalidade, da moralidade, da igualdade, da publicidade, da probidade, da vinculaçãoao instrumento convocatório, do julgamento objetivo e dos que lhe são correlatos,inadmitindo-se critérios que frustram seu caráter competitivo. (grifou-se) .
Outro ponto a assinalar é a exigência da obrigatoriedade de visita técnica nas unidades operacionais para as quais a licitante apresentaria proposta, em um total de cinquenta listadas, conforme item 3.3.9 do edital e item 5 das Especificações Detalhadas do Objeto (peça 1, p. 25 e p. 47-50) .
O entendimento do TCU tem sido no sentido de que a vistoria ao local da prestação dos serviços somente deve ser exigida quando imprescindível (o que deve ser devidamente fundamentado) , devendo o edital prever a possibilidade de substituição do atestado de visita técnica por declaração do responsável técnico da licitante de que possui pleno conhecimento do objeto, das condições e das peculiaridades inerentes à natureza dos trabalhos (v.g. Acórdão 2.939/2018, 217/2017 e 1.823/2017, todos do Plenário, sendo os dois primeiros da relatoria do Ministro José Mucio; e o último, do Ministro Walton Alencar) .
Como no edital consta claramente a quantidade e localização dos postos de trabalhos, as obrigações da contratada e os equipamentos de que deve dispor, conforme o número de postos de trabalho, entre outras características, (peça 1, p. 35 e 39-43) , não se vislumbra, em princípio, como imprescindível ao cumprimento adequado das obrigações contratuais a visita técnica do licitante.
O último ponto a destacar refere-se à modalidade do certame. Verifica-se que, no art. 5º dos mencionados Regulamentos de Licitações e Contratos do Sesc e do Senac, é prevista a modalidade Pregão, presencial ou eletrônico, além de Concorrência, entre outras. Entretanto, não há especificações claras de todos os requisitos para utilização de cada uma dessas modalidades citadas, tendo apenas a vedação para uso de pregão para contratação de obras e serviços de engenharia.
O TCU tem manifestado entendimento no sentido de que as entidades do Sistema S utilizem preferencialmente a modalidade de pregão, em sua forma eletrônica, nas contratações de bens e serviços comuns, como o objeto da licitação em apreço, uma vez que é instrumento mais eficaz de ampliação da competitividade e em face do princípio da eficiência (v.g. Acórdão 2276/2019-TCU-Primeira Câmara - Relator: Augusto Sherman; 1.584/2016-Plenário - Relator: Walton Alencar; 2.165/2014-Plenário - Relator: Augusto Sherman; 5.613/2012-1ª Câmara - Relator: José Mucio) .
Diante do exposto, reputa-se necessário, no bojo da oitiva prévia proposta, solicitar às entidades que se pronunciem sobre esses pontos, os quais, em princípio, contrariam entendimento do Tribunal sobre as respectivas matérias, na forma comentada.

	E. Impacto dos Encaminhamentos Propostos

	Haverá impacto relevante na entidade e/ou na sociedade, decorrente dos encaminhamentos propostos?
	Não

	F. Pedido de Ingresso aos Autos e de Sustentação Oral

	Há pedido de ingresso aos autos?
	Não

	Há pedido de sustentação oral?
	Não

	G. Processos Conexos e Apensos

	Há processos conexos noticiando possíveis irregularidades na contratação ora em análise?
	Não

	Há processos apensos?
	Não

	H. Proposta de Encaminhamento

	Em virtude do exposto, propõe-se:
1.1. conhecer da representação, satisfeitos os requisitos de admissibilidade constantes no art. 113, § 1º, da Lei 8.666/1993, c/c os arts. 235 e 237, VII, do Regimento Interno deste Tribunal, e no art. 103, § 1º, da Resolução - TCU 259/2014;
1.2. realizar a oitiva prévia do Serviço Social do Comércio (Sesc) - Administração Regional do Estado do Rio de Janeiro e Serviço Nacional de Aprendizagem Comercial (Senac) - Administração Regional do Estado do Rio de Janeiro, com fulcro no art. 276, § 2º, do Regimento Interno deste Tribunal, para que, no prazo de cinco dias úteis, se pronunciem, referente à Concorrência 1/2019, acerca da existência dos pressupostos da medida cautelar pleiteada e acerca dos indícios de irregularidade indicados nesta instrução, em especial quanto aos seguintes tópicos:
	a) habilitação da empresa Hércules Vigilância e Segurança Ltda., apesar do possível descumprimento do item 3.5.5 do edital da licitação, sobre exigência de regularidade com a Fazenda Municipal - ISS, em infringência aos arts. 2º e 12, inciso IV, alínea "c", do respectivo Regulamento de Licitações e Contratos, correspondente ao Anexo I da Resolução - Sesc 1.252/2012 e da Resolução - Senac 958/2012, assim como ao art. 2º, § 7º, da Resolução 1.897/2003, da Secretaria Municipal de Fazenda do Rio de Janeiro;
	b) exigência constante no item 3.3.5, relativo à "Declaração de Regularidade da Secretaria de Segurança do Estado do Rio de Janeiro - Seseg, contendo autorização para operar na prestação de serviço de segurança, com validade na data de abertura do certame", em desacordo com jurisprudência deste Tribunal no sentido de que é indevida inclusão nos editais de exigências desarrazoadas para cujo atendimento os licitantes tenham de incorrer em despesas que sejam desnecessárias e anteriores à própria celebração do contrato ou que frustrem o caráter competitivo do certame (v.g. Acórdão 2561/2004-TCU-Segunda Câmara, 126/2007-TCU-Plenário e 2.575/2008-TCU-1ª Câmara e Súmula - TCU 272) . Tal regramento também infringe o art. 2º do respectivo Regulamento de Licitações e Contratos, correspondente ao Anexo I da Resolução - Sesc 1.252/2012 e da Resolução - Senac 958/2012;
	c) exigência da obrigatoriedade de visita técnica nas unidades operacionais para as quais a licitante apresentaria proposta, conforme item 3.3.9 do edital e item 5 das Especificações Detalhadas do Objeto, em desacordo com jurisprudência deste Tribunal, no sentido de que a vistoria ao local da prestação dos serviços somente deve ser exigida quando imprescindível (o que deve ser devidamente fundamentado) , devendo o edital prever a possibilidade de substituição do atestado de visita técnica por declaração do responsável técnico da licitante de que possui pleno conhecimento do objeto, das condições e das peculiaridades inerentes à natureza dos trabalhos (v.g. Acórdãos 2.939/2018, 217/2017 e 1.823/2017, todos do Plenário) ;
	d) utilização da modalidade concorrência em vez de pregão, enquanto que o TCU tem manifestado o entendimento no sentido de que as entidades do Sistema S utilizem preferencialmente a modalidade de pregão, em sua forma eletrônica, nas contratações de bens e serviços comuns, como o objeto da licitação em apreço, uma vez que é instrumento mais eficaz de ampliação da competitividade e em face do princípio da eficiência (v.g. Acórdão 2276/2019-TCU-Primeira Câmara, 1.584/2016-Plenário, 2.165/2014-Plenário e 5.613/2012-1ª Câmara) ;
	e) demais informações que julgar necessárias; e
	f) designação formal de interlocutor que conheça da matéria para dirimir eventuais dúvidas, informando nome, função/cargo, e-mail e telefone de contato.
1.3. diligenciar o Serviço Social do Comércio - Administração Regional do Estado do Rio de Janeiro e Serviço Nacional de Aprendizagem Comercial - Administração Regional do Estado do Rio de Janeiro, com fundamento nos artigos 157 e 187 do Regimento Interno deste Tribunal, para que, no prazo de quinze dias, encaminhem cópia dos seguintes documentos e/ou esclarecimentos concernentes à Concorrência 1/2019:
	a) orçamento estimativo da licitação;
	b) Certidão Positiva do Imposto Sobre Serviços de Qualquer Natureza e Certidão Positiva com Efeito de Negativa referente à Dívida Ativa, apresentados pela empresa Hércules Vigilância e Segurança Ltda. na fase de habilitação do certame;
	c) informações sobre como se processa atualmente o serviço objeto do certame em tela em cada uma das entidades, vigência de eventual contrato, possibilidade de sua prorrogação e identificação do prestador do serviço; e
	d) demais informações que julgar necessárias.	
1.4. alertar o Serviço Social do Comércio - Administração Regional do Estado do Rio de Janeiro e o Serviço Nacional de Aprendizagem Comercial - Administração Regional do Estado do Rio de Janeiro quanto à possibilidade de o TCU vir a conceder medida cautelar para a suspensão do certame, caso haja indicativo de afronta às normas legais e/ou possibilidade de ocorrência de prejuízos à Administração, ou mesmo de determinar a anulação dos atos decorrentes do certame ou a não prorrogação do contrato, caso haja elementos suficientes para a decisão de mérito após a realização da oitiva prévia, com base no disposto no art. 276, § 6º, do Regimento Interno deste Tribunal; e
1.5. encaminhar cópia da representação (peça 1) e da presente instrução ao Serviço Social do Comércio - Administração Regional do Estado do Rio de Janeiro e Serviço Nacional de Aprendizagem Comercial - Administração Regional do Estado do Rio de Janeiro, de maneira a embasar as respostas à oitiva prévia.'

3.	Todavia, após a referida oitiva prévia do Sesc em sintonia com a Portaria GAB MINS-ALC n.º 2, de 2018, o auditor federal da Selog lançou o seu parecer à Peça 141, com a anuência dos dirigentes da unidade técnica (Peças 42 e 43) , nos seguintes termos:
	" (...) Contratação de empresa para prestação de serviço de vigilância e segurança para as unidades e os eventos internos e externos do Sesc-ARRJ e do Senac-ARRJ (peça 1, p. 22) .

	Representante
	CNPJ

	Fenixx Segurança e Transporte de Valores Ltda.
	02.060.306/0001-69

	Há pedido de Sustentação Oral?
	Procuração

	Não
	Peça 3

	Modalidade
	Número do Certame
	Tipo

	Concorrência
	1/2019
	Menor preço global

	Vigência
	Valor Estimado

	12 meses, prorrogáveis até sessenta meses (peça 1, p. 61) 
	Anual: R$ 49.838.760,12 (Sesc) e R$ 23.011.736,88 (Senac) , totalizando R$ 72.850.497,00 (peça 26, p. 2, 4 e 23) 

	Fase do Certame

	O certame encontra-se em fase recursal concernente ao julgamento das propostas comerciais, datado de 27/6/2019, em que foi declarada vencedora do certame a empresa Hércules Vigilância e Segurança Ltda. (CNPJ 00.274.939/0001-44) que apresentou proposta anual global de R$ 39.627.027,00 (peça 30, p. 474-475; peça 31, p. 3-4 - referente à consulta realizada no sítio eletrônico https://egov.paradigmabs.com.br/SESCRJ/Default.aspx) .

	B. Momento Processual

	Promovidas as oitivas prévias e diligências quanto às alegações do representante e demais questões levantadas por esta Unidade Técnica, passa-se a analisar as respostas apresentadas, tópico a tópico, conforme transcrição/contextualização a seguir. 

	C. Histórico de Comunicações

	Autorização
	Peça 15
	19/6/2019

	Ofícios Encaminhados pela Selog

	Às entidades
	Ofício 1431/2019-TCU/Selog, de 19/6/2019 (peça 17) , destinado ao Sesc-ARRJ; Ofício 1432/2019-TCU/Selog, de 19/6/2019 (peça 18) , destinado ao Senac-ARRJ.

	D. Documentos Apresentados em Resposta às Diligências e Respectivo Exame

	Documentos
	a) Senac-ARRJ: manifestação sem numeração à peça 36, datada de 12/7/2019, tendo como anexos o Contrato 3656/2015, em vigor, relativo à prestação de serviços de segurança patrimonial (peça 37) e a apólice referente a seguro garantia atinente ao referido contrato, com vigência de 8/9/2018 a 8/9/2019 (peça 38) . A entidade faz menção de que teria encaminhado o sexto aditivo da contratação em comento (peça 36, p. 5) , mão não se localizou esse documento nos autos;
	b) Sesc-ARRJ: manifestação sem numeração à peça 39, datada de 12/7/2019, tendo como anexos contratos e aditivos firmados com a empresa Hércules Vigilância e Segurança Ltda e as respectivas solicitações e autorizações internas (peça 40, p. 1-245) , bem assim cópia de decisões judiciais referentes à Medida Cautelar 22.721-RJ, sobre afastamento de dirigente do Sesc-ARRJ e Senac-ARRJ (peça 40, p. 246-258) .
Exame do item "a" da diligência: orçamento estimativo da licitação.
Manifestação do Senac-ARRJ (peça 36, p. 2-3) :
	a) orçamento estimativo, segundo a doutrina, é uma atividade de planejamento financeiro que engloba a definição do objeto a ser potencialmente contratado, pesquisa mercadológica, por meio da cotação de preços em diversas fontes e sob condições de contratação semelhantes, e comparação entre os valores coletados para estabelecer a projeção do preço de mercado do objeto pesquisado para futura contratação;
 	b) o orçamento estimativo da licitação em apreço importou em R$ 1.917.644,74 mensalmente, o que corresponde a R$ 23.011.736,88, para doze meses;
	c) o TCU já decidiu no Acórdão 2361/2009-TCU-Plenário que a estimativa de custos deve ser feita com base em efetiva pesquisa de preços no mercado. No Acórdão 127/2007-TCU-Plenário (o colegiado correto é a 2ª Câmara) , a Corte de Contas definiu a necessidade de estabelecimento de procedimento padronizado de pesquisa de preços, "em que seja exigido o mínimo de três propostas e completo detalhamento da proposta pelo fornecedor, em conformidade com o solicitado e deve haver vinculação entre o valor indicado na proposta e o efetivamente contratado";
	d) o mapa comparativo de valores de mercado e os orçamentos de três empresas que atuam na área da licitação, sendo que duas delas posteriormente se tornaram potenciais licitantes, estão à página 13 e seguintes do Processo 72.851/2019; e
	e) "resta clara a conformidade das normas de contratação nas etapas de planejamento e de formação do orçamento estimativo no Processo Licitatório 72.851/2019 com as recomendações da Corte de Contas."
Manifestação do Sesc-ARRJ (peça 39, p. 2-3) :
	f) as entidades procederam ao orçamento estimativo da licitação com pesquisa de cotação de preços de três empresas, obtendo os valores médio unitário e médio total, conforme noticiado anteriormente pelo envio do Processo 72.851/2019;
	g) o TCU, por meio do Acórdão 2149/2014-TCU-Primeira Câmara, da relatoria do Ministro Walton Alencar, expressou entendimento de que "os preços obtidos na fase interna da licitação, em coletas destinadas apenas a formar o preço de referência dos bens e serviços a serem licitados, (...) não vinculam as propostas que eventualmente os fornecedores venham a apresentar no certame" e que "os fornecedores de bens e serviços não desejam revelar aos seus concorrentes os preços que estão dispostos a praticar, no futuro certame licitatório"; e
	h) o objetivo (do orçamento estimativo) é atender pressupostos de planejamento, pois esse orçamento não se mostra hábil a compor referencial algum na proposta de preços dos licitantes.
Análise:
Tendo em vista que foi disponibilizada cópia do processo licitatório (peças 26 a 30) , é possível localizar o orçamento estimativo e os passos para sua elaboração à peça 26, p. 23-38, em que se verifica a pesquisa de preço junto a três fornecedores do ramo do objeto licitado, como mencionado na manifestação. Dessa forma, este ponto da diligência foi atendido integralmente.
Exame do item "b" da diligência: Certidão Positiva do Imposto Sobre Serviços de Qualquer Natureza e Certidão Positiva com Efeito de Negativa referente à Dívida Ativa, apresentadas pela empresa Hércules Vigilância e Segurança Ltda. na fase de habilitação do certame.
Manifestação do Senac-ARRJ (peça 36, p. 3-4) :
	a) a documentação de habilitação da empresa Hércules inicia-se à página 1119 do Processo 72.851/2019, sendo que às folhas 1275 a 1277 há a apresentação da certidão emitida pela Secretaria Municipal de Fazenda da cidade do Rio de Janeiro, complementada pela certidão positiva com efeito de negativa, expedida pela Procuradoria-Geral do Município do Rio de Janeiro, em cumprimento ao disposto no subitem 3.5.5 do Edital da Concorrência 01/2019;
Manifestação do Sesc-ARRJ (peça 39, p. 4) :
	b) a certidão foi devidamente apresentada na habilitação, nos termos do art. 206 do Código Tributário Nacional (CTN) , cabível na situação de suspensão de exigibilidade do crédito fiscal, como ocorre nos casos de requerimento de parcelamento do débito (art. 151, inc. VI, CTN) .
Análise:
Os documentos solicitados encontram-se à peça 28, p.  593 e 597. Dessa forma, este item da diligência foi atendido integralmente.
Exame do item "c" da diligência: informações sobre como se processa atualmente o serviço objeto do certame em tela em cada uma das entidades, vigência de eventual contrato, possibilidade de sua prorrogação e identificação do prestador do serviço.
Manifestação do Senac-ARRJ (peça 39, p. 4-5) :
	a) o contrato vigente para a prestação de serviço de vigilância e segurança é o de número original 3656 (atualmente 999000030) , firmado com a Hércules Vigilância e Segurança Ltda., decorrente da concorrência regida pelo Edital 578.428/2015;
	b) a vigência inicial desse contrato era de doze meses, contados de 8/9/2015 (data da assinatura do ajuste) , prorrogável até o limite máximo de sessenta meses, conforme cláusula décima do contrato e art. 26 da Resolução - Senac-ARRJ 958/2012. Em 6/9/2018 foi celebrado o Sexto Termo Aditivo, por meio do qual foi renovada a vigência do contrato em comento por mais doze meses, portanto até 7/9/2019;
	c) o contrato ainda poderia ser renovado por mais doze meses a contar do término da sua vigência atual, considerando o disposto no art. 26 da Resolução - Senac-ARRJ 958/2012;
	d) a licitação conjunta para serviços comuns das instituições "representa otimização de recursos e economicidade na execução dos serviços de segurança e vigilância. Dessa forma, reforça-se a importância em se prosseguir com o Processo Licitatório 72.851/2019".
Manifestação do Sesc-ARRJ (peça 39, p. 5-12) :
	e) a entidade apresenta um histórico relativo à contratação da empresa Hércules Vigilância e Segurança Ltda., do qual se destacam:
	e.1) o contrato decorrente do processo licitatório CC 10/2013 encerrou-se em 31/7/2018. Tendo em vista que trabalho de consultoria especializada contratada para propor a revisão dos custos e a melhoria da qualidade dos serviços foi concluído somente em 13/7/2018, sem tempo hábil, portanto, para a realização de um procedimento licitatório antes do aludido término contratual, foi firmado contrato emergencial em 1º/8/2018 pelo prazo de três meses, prorrogável até o limite de seis meses;
	e.2) o contrato passou por novas repactuações de prazo, formalizadas por meio de termos aditivos (TA) , inclusive superando o referido limite de meses, em função do curso do procedimento licitatório e da essencialidade do serviço para a instituição, além da sua economicidade: 1º/11/2018 a 31/1/2019 (2º TA) , 1º/2/2019 a 30/4/2019 (4º TA) , 1º/5/2019 a 30/6/2019 (5º TA) e 1º/7/2019 a 31/8/2019 (6º TA) ;
	f) a entidade enfrentou problemas na condução de processos administrativos, após um período de dificuldades de gestão, em face da intervenção sofrida pela entidade federal. Tratou-se de caso fortuito ou de força maior, ou 'fato necessário, cujos efeitos não eram possíveis evitar ou impedir' (art. 393. parágrafo único, do Código Civil) ;
	g)  'intercorrências não previstas nos fluxos operacionais da Administração são compreendidas por esse Tribunal com vistas a justificar medidas excepcionais' (Acórdão 582/2019-TCU-Plenário, da relatoria da Ministra Ana Arraes, e 449/2019-Plenário, da relatoria do Ministro Augusto Sherman) ;
 	h) interpelações perante o Poder Judiciário ocorreram por diversas vezes e meios entre 2014 a 2018 sobre a intervenção da entidade federal na estadual e, nesse contexto, afastamento de seu dirigente das suas funções;
	i) a contratação de vigilância na entidade encerrou-se nesse período, em 31/7/2018, e o cenário ainda não se revelava suficientemente estável para uma nova contratação. Diante da proposição de contratação única do Sesc-ARRJ e Senac-ARRJ, considerada sua reconhecida coesão sistêmica ou unitária pelo Superior Tribunal de Justiça (Medida Cautelar 22.721. RI 2014/0118618-4. Relator Ministro Napoleão Nunes Maia Filho) , intentava-se um planejamento que contemplasse facilidade de controle e ganho de escala. Por isso, as entidades contaram com o apoio de consultoria especializada para elaboração desse estudo;
	j) 'a vigência da contratação emergencial com a empresa Hércules já se esgotou (30/6/2019) , e não é recomendável que persista prorrogação. Ou seja, a paralisação dos trâmites administrativos em virtude da análise da infundada representação nesse Tribunal...'; e
	k) o TCU já estabeleceu duas importantes premissas quanto à análise dos atos, contratos e recursos do Sistema 'S': i) 'restringir suas determinações para casos em que, efetivamente, verificar afronta ou risco de afronta aos princípios regentes da gestão pública, o que não ocorreu, resguardando assim o poder discricionário das entidades do sistema' (Acórdão 2522/2009-TCU-Segunda Câmara) ; e ii) analisar os processos com foco nos resultados.
Análise:
As informações prestadas contemplam todos os itens solicitados e permitem uma análise mais adequada sobre o perigo da demora reverso quando da avaliação dos pressupostos da medida cautelar pleiteada. Desse modo, considera-se integralmente atendido este tópico da diligência.
Anota-se que, conforme informação resumida no item e.2 acima, a vigência do contrato emergencial com o Sesc-ARRJ encerra-se em 31/8/2019, e não conforme consta na letra "j" retro, que corresponderia ao 6º aditivo ao contrato (não foi fornecida cópia do termo, mas somente daqueles firmados até o 5º aditivo - v. peça 40, p. 237-245) .

	E. Documentos Apresentados em Resposta às Oitivas

	Pelas Unidades Jurisdicionadas

		a) Senac-ARRJ: manifestação sem numeração à peça 23, datada de 4/7/2019;
	b) Sesc-ARRJ: manifestação sem numeração à peça 24, datada de 4/7/2019. Anexou mídia eletrônica contendo o processo licitatório, conteúdo esse ora juntado aos autos às peças 26 a 30) .

	F. Medida Cautelar - Avaliação dos Pressupostos

	Perigo da Demora

	Há decisão judicial ou administrativa, sem especificação de prazo, para suspender o andamento do processo licitatório ou a contratação?
	Não há informação

	No caso de contratação normal:
	O contrato decorrente do certame já foi assinado?
	Não

	No caso de Registro de Preços:
	A ata de registro de preços decorrente do certame já foi assinada?
	Não se aplica

		O contrato decorrente da ata de registro de preços (que, porventura, seja objeto da representação/denúncia) já foi assinado?
	Não se aplica

		A ata de registro de preços decorrente do certame ainda possui saldo que permita novas contratações pelo órgão gerenciador ou por eventuais adesões?
	Não se aplica

	Análise:

	Considerando que o certame pode ser homologado após a fase atual de recursos e que o contrato em vigência com o Sesc-ARRJ expira em 31/8/2019 e com o Senac-ARRJ, em 7/9/2019 (peça 36, p. 4; peça 39, p. 7-8) , é razoável concluir que a contratação decorrente da licitação em foco está prestes a concretizar-se. Deste modo, entende-se configurado o pressuposto do perigo da demora.

	Perigo da Demora Reverso

	O serviço/bem é essencial ao funcionamento das atividades do órgão/entidade?
	Sim

	O órgão ou entidade está coberto contratualmente pelo serviço com razoável vigência (há a possibilidade de voltar a fase ou refazer o certame, a depender da consequência da concessão de cautelar no caso concreto) ou admite prorrogação excepcional?
	Sim

	Caso haja a possibilidade de manutenção do contrato com a atual prestadora dos serviços, as condições dessa contratação seriam melhores (menor preço e atendimento satisfatório) que o que se está em vias de contratar?
	Não há informação

	Análise:
O Contrato 3656/2015, firmado no âmbito do Senac-ARRJ em 8/9/2015, após sucessivas dilações de vigência, encerra-se em 7/9/2019. Entretanto, o ajuste pode ser prorrogado até o limite de sessenta meses, conforme sua cláusula décima e art. 26, parágrafo único, do RLC do Senac, ou seja, até 7/9/2020 (peça 36, p. 4-5; peça 37, p. 6) .
O contrato emergencial firmado na esfera do Sesc-ARRJ encerra-se em 31/8/2019 (peça 39, p. 7-8) . Como a vigência desse ajuste tem sido dilatada desde 1º/8/2018, como mencionado anteriormente, há possibilidade de que novo aditivo seja formalizado para dilatá-la até o desfecho da licitação em tela. Nesse caso concreto, tendo em vista as irregularidades identificadas na licitação e ainda não sanadas, a contratação emergencial, apesar de não ser a forma ideal de ajuste, pode ser adotada como medida excepcional.
Assim, em caso de concessão de medida cautelar para suspender o certame em apreço, basta que, caso necessário, as entidades adotem o mesmo padrão que vem utilizando para a renovação dos contratos atuais.

	Dessa forma, entende-se afastado o pressuposto do perigo da demora reverso.

	Plausibilidade Jurídica

	O órgão/entidade está sujeito aos normativos supostamente infringidos?
	Sim

	Há plausibilidade nas alegações do representante?
	Sim

	Há indício de sobrepreço ou superfaturamento?
	Não há informação

	Há grave risco de lesão ao erário, inexecução ou execução insatisfatória do objeto?
	Não há informação

	Análise quanto à plausibilidade jurídica e quanto à necessidade de adoção de medida cautelar:

	Item "a" da oitiva:  habilitação da empresa Hércules Vigilância e Segurança Ltda., apesar do possível descumprimento do item 3.5.5 do edital da licitação, sobre exigência de regularidade com a Fazenda Municipal - ISS, em infringência aos arts. 2º e 12, inciso IV, alínea "c", do respectivo Regulamento de Licitações e Contratos, correspondente ao Anexo I da Resolução - Sesc 1.252/2012 e da Resolução - Senac 958/2012, assim como ao art. 2º, § 7º, da Resolução 1.897/2003, da Secretaria Municipal de Fazenda do Rio de Janeiro.
Fundamento legal ou jurisprudencial: Conforme explicitado no item da oitiva retro transcrito.
Manifestação do Senac-ARRJ (peça 23, p. 2) :
	a) a licitante apresentou certidão positiva com efeitos de negativa quanto ao Imposto Sobre Serviços. A emissão desse tipo de certidão é cabível em três situações, conforme o art. 206 do Código Tributário Nacional (CTN) , sendo uma delas a suspensão de exigibilidade do crédito fiscal, como ocorre nos casos de requerimento de parcelamento do débito (art. 151, inc. VI, CTN) ;
	b) a Resolução - Senac 958/2012 menciona no art. 12, inc. IV, alínea "c", a exigência de prova de "regularidade" fiscal, e, não, prova de "quitação", em consonância com a Súmula - TCU 283. Portanto, não há qualquer violação aos dispositivos do referido normativo do Senac, repetidos na Resolução - Sesc 1.252/2012;
Manifestação do Sesc-ARRJ (peça 24, p. 4-5) :
	c)  mesmos argumentos do Senac-ARRJ acima transcritos, com o seguinte acréscimo: o art. 77, caput e § 1º, da Lei das Estatais delimitou a responsabilidade fiscal às empresas contratadas. Sendo pessoas de direito desvinculadas da Administração Pública direta, o legislador não verificou sentido em atribuir responsabilidade subsidiária às estatais, de natureza de direito privado. Em que pese a regra, acima mencionada, existente nos regulamentos e editais do Senac e Sesc, "a interpretação teleológica da regra-princípio não só pode como deve ser extensiva nos seus contratos".
Análise:
A possível violação do art. 12, inciso IV, alínea "c", do Regulamento de Licitações e Contratos (RLC) do Senac e do Sesc, indicada na oitiva, refere-se à não demonstração, em tese, por parte da licitante Hércules Vigilância e Segurança Ltda., de estar habilitada para participar do certame, no aspecto de regularidade fiscal junto à fazenda municipal, e não ao sentido expresso na manifestação em apreço (letra "b" retro) .
Igualmente, a irregularidade descrita não aborda aspectos contratuais (vide letra "c" supra) , mas sim se atém à exigência do edital da licitação para habilitação no certame que deveria ser observada de forma isonômica pelos licitantes.
O cerne da ocorrência tratada na oitiva limita-se ao ponto levantado pelo representante de que a referida empresa apresentou certidão positiva de débito do Imposto Sobre Serviços (ISS) , sendo que a certidão positiva com efeito de negativa, relativa à dívida ativa, não seria suficiente para descaracterizar a ausência de regularidade fiscal atinente ao ISS, dado que não lista explicitamente como dívida com exigibilidade suspensa os parcelamentos e a nota de débito constantes da certidão do ISS.
Nesse aspecto, há evidência de que foi descumprido o art. 2º, § 7º, da Resolução 1.897/2003, da Secretaria Municipal de Fazenda do Rio de Janeiro, conforme análise empreendida na instrução anterior e que não foi tratada nas respostas às oitivas (peça 13, itens 8 a 16) .
Assim, e considerando que as entidades apenas abordaram genericamente as situações previstas em lei para emissão de certidão positiva com efeito de negativa, sem adentrar propriamente no aludido ponto fulcral da ocorrência (v. letra "a" acima) , além das referidas explanações estarem dissociadas do assunto específico da oitiva, reputa-se que não foi afastada a plausibilidade jurídica inicialmente aventada quanto ao tema em apreço.
De outra parte, para definição do mérito da representação, avalia-se necessário obter posicionamento da Secretaria de Fazenda do Município do Rio de Janeiro/RJ que esclareça se a certidão positiva do ISS em tela pode ser considerada ou não com efeito de certidão negativa, em face da emissão da certidão positiva com efeito de negativa relativa à dívida ativa. Para tanto, propõe-se a expedição de diligência ao órgão, na forma delineada na proposta de encaminhamento.
Item "b" da oitiva:  exigência constante no item 3.3.5, relativo à "Declaração de Regularidade da Secretaria de Segurança do Estado do Rio de Janeiro - Seseg, contendo autorização para operar na prestação de serviço de segurança, com validade na data de abertura do certame", em desacordo com jurisprudência deste Tribunal no sentido de que é indevida inclusão nos editais de exigências desarrazoadas para cujo atendimento os licitantes tenham de incorrer em despesas que sejam desnecessárias e anteriores à própria celebração do contrato ou que frustrem o caráter competitivo do certame (v.g. Acórdão 2561/2004-TCU-Segunda Câmara, 126/2007-TCU-Plenário e 2.575/2008- TCU-1ª Câmara e Súmula - TCU 272) . Tal regramento também infringe o art. 2º do respectivo Regulamento de Licitações e Contratos, correspondente ao Anexo I da Resolução - Sesc 1.252/2012 e da Resolução - Senac 958/2012.
Fundamento legal ou jurisprudencial: Conforme explicitado no item da oitiva retro transcrito.
Manifestação do Senac-ARRJ (peça 23, p. 2-4) :
	a) a regra da certificação para vigilância, em especial armada, está prevista na Portaria - DG/DPF 3.233/2012, na forma do art. 10, § 4º, da Lei 7.102/1999 (sic) . Também cada estado da federação expede a "Autorização de Regularidade Anual para Funcionamento de Empresa de Segurança Especializada". Ambas são necessárias para funcionamento das empresas de segurança e vigilância. Essa necessidade tem amparo em jurisprudência do STJ (2ª Turma. REsp 347.603/RS. Relator Ministro João Otávio de Noronha. DJ: 6/4/2006, p. 252) ;
	b) os serviços contratados são de vigilância armada, ou ostensiva, e desarmada. Por óbvio, a autorização local é do estado do Rio de Janeiro. Assim, as disposições estariam de acordo com o art. 12, inciso II, alínea "d", da Resolução - Senac 958/2012. "A imposição decorre de lei, inexistindo margem para discricionariedade por parte das entidades licitantes em deixar de aplicá-las";
Manifestação do Sesc-ARRJ (peça 24, p. 5-7) ;
	c)  mesmos argumentos do Senac, com o acréscimo de menção à jurisprudência de outros tribunais, além do STJ, que versam sobre a mencionada dupla fiscalização (citado especificamente julgado do Tribunal Regional Federal da 1' Região. 4ª Turma Suplementar. AMS 00189406620054013300. Relator Juiz Federal Márcio Barbosa Maia. e-DJF1: 22/04/2013, p. 74) .
Análise:
O art. 12, inciso II, alínea "d", do RLC do Sesc e do Senac (peças 9 e 10) , mencionado nas manifestações em tela, estabelece, quanto à documentação necessária relativa à qualificação técnica, "a prova de atendimento de requisitos previstos em lei especial, quando for o caso". 
Com efeito, em decorrência da Lei 7.102, de 20 de junho de 1983, que estabelece normas para constituição e funcionamento das empresas particulares que exploram serviços de vigilância e de transporte de valores, entre outras disposições, foi expedido o Decreto 89.056, de 24 de novembro de 1983, que a regulamenta, do qual extraem-se os seguintes preceitos:
 (...) 
Art. 32. Cabe ao Ministério da Justiça, por intermédio do Departamento de Polícia Federal, autorizar, controlar e fiscalizar o funcionamento das empresas especializadas, dos cursos de formação de vigilantes e das empresas que exercem serviços orgânicos de segurança.
 (...) 
Art. 38. Para que as empresas especializadas e as que executem serviços orgânicos de segurança operem nos Estados e Distrito Federal, além de autorizadas a funcionar na forma deste Regulamento, deverão promover comunicação à Secretaria de Segurança Pública da respectiva Unidade da Federação.
 (...) 
Observa-se que o TCU, com fundamento na lei e decreto acima citados, assim como na Portaria - DG/DPF 3.233/2012, já manifestou entendimento sobre a regularidade da exigência, na fase de habilitação, de apresentação de autorização de funcionamento da empresa licitante no estado em que os serviços de segurança privada objeto do certame serão prestados, expedida pelo Ministério da Justiça (ponto também exigido na licitação em comento, no item 3.3.2 do edital - peça 1, p. 25) (Acórdão 10814/2018-TCU-Segunda Câmara e 1.274/2018-TCU-Plenário, da relatoria dos ministros Ana Arraes e Walton Alencar, respectivamente) .
No presente caso, constata-se, com base em documentos da licitação (v.g. peça 28, p. 195) , que a Secretaria de Segurança do Estado do Rio de Janeiro emite o documento "Recibo de Regularidade" com fundamento, afora na lei e decreto referidos, no Decreto 45.542, de 13 de janeiro de 2016, de origem estadual, do qual se destacam os seguintes dispositivos (disponível em http://www.pesquisaatosdoexecutivo.rj.gov.br/Home/Detalhe/145547) :
Art. 1º - As empresas prestadoras de serviços de segurança privada nas atividades de vigilância patrimonial, de segurança pessoal, de transporte de bens e valores, de escolta armada, de cursos de formação, extensão e reciclagem de vigilantes e de serviços orgânicos de segurança com sede ou filiais no território do Estado do Rio de Janeiro, ficam obrigadas a comunicar a autorização de seu funcionamento na forma do art. 38, do Decreto Federal nº 89.056/83, encaminhando documentação específica ao órgão competente da Secretaria de Estado de Segurança/SESEG, até 03 (três) dias úteis da publicação, no Diário Oficial da União, do Alvará de Autorização e/ou de Revista de Autorização de funcionamento da empresa, expedido pelo Departamento de Polícia Federal, observados os termos deste Decreto.
 (...) 
§5° - A Secretaria de Estado de Segurança, após análise dos documentos apresentados pelas empresas de segurança privada, emitirá o Recibo de Regularidade pela comunicação de seu funcionamento, o qual terá o mesmo prazo de validade do Alvará de funcionamento ou da Revista de funcionamento da empresa, expedido pelo Departamento de Polícia Federal.
 (...) 
Desse modo, observa-se, em face do encadeamento dos dispositivos mencionados, a partir da Lei 7.102/1983, que a exigência questionada (declaração de regularidade da Secretaria de Segurança do Estado do Rio de Janeiro, conforme item 3.3.5 do edital - peça 1, p. 25) tem respaldo na referida lei, portanto de acordo com o aludido art. 12, inciso II, alínea "d", do RLC do Sesc e do Senac.
Ainda, como jurisprudência do TCU admite a exigência, na fase de habilitação, de apresentação de autorização de funcionamento da empresa licitante no estado em que os serviços de segurança privada objetos do certame serão prestados, expedida pelo Ministério da Justiça, reputa-se, por paralelismo, tendo em vista os mesmos fundamentos legais e o Decreto Estadual 45.542/2016 deles decorrente, regular a exigência em tela.
Assim, conclui-se que não remanesce o indício de irregularidade anteriormente aventado, tratado no tópico da oitiva em comento.
Item "c" da oitiva:  exigência da obrigatoriedade de visita técnica nas unidades operacionais para as quais a licitante apresentaria proposta, conforme item 3.3.9 do edital e item 5 das Especificações Detalhadas do Objeto, em desacordo com jurisprudência deste Tribunal, no sentido de que a vistoria ao local da prestação dos serviços somente deve ser exigida quando imprescindível (o que deve ser devidamente fundamentado) , devendo o edital prever a possibilidade de substituição do atestado de visita técnica por declaração do responsável técnico da licitante de que possui pleno conhecimento do objeto, das condições e das peculiaridades inerentes à natureza dos trabalhos (v.g. Acórdãos 2.939/2018, 217/2017 e 1.823/2017, todos do Plenário) .
Fundamento legal ou jurisprudencial: Conforme explicitado no item da oitiva retro transcrito.
Manifestação do Senac-ARRJ (peça 23, p. 4-5) :
	a) os objetivos da visita técnica estão esclarecidos no Acórdão 4968/2011-TCU-Segunda Câmara (Ministro Raimundo Carreiro) . A finalidade da vistoria prévia é propiciar ao proponente o exame, a conferência e a constatação prévia de todos os detalhes e características técnicas do objeto, para que tome conhecimento de tudo que possa, de alguma forma, influir sobre o custo, preparação da proposta e execução do objeto (resumo da parte transcrita, na manifestação, do trecho do relatório associado ao citado acórdão) ;
	b) a contratação de serviços especializados de segurança e vigilância está intimamente ligada ao fato de que o estado do Rio de Janeiro é um dos mais violentos do país. Por isso, inexistiria excesso quanto à exigência da vistoria técnica. Identificar os postos e verificar suas condições de funcionamento para a execução dos serviços e até mesmo se os critérios fixados no edital estão adequados à finalidade proposta nesse contexto de reconhecida violência no estado são "garantia do contrato, para ambas as partes";
	c) nenhum dos interessados na licitação questionou essa exigência, "sendo assim, é imperioso ressaltar que não há exagero quando todos reconhecem sua necessidade exposta. Além do mais, a regra milita em favor das partes na sua boa-fé contratual para cumprimento das suas obrigações";
 Manifestação do Sesc-ARRJ (peça 24, p. 7-8) :
	d)  mesmos argumentos do Senac, com acréscimo apenas da alegação de que a justificativa dada guarda proximidade com o art. 374, incisos I, III e IV do Código de Processo Civil, sobre os fatos que não dependem de prova no processo judicial.
Análise:
Reputa-se que a violência que grassa no Rio de Janeiro não seja motivo suficiente para fundamentar a necessidade de visita técnica obrigatória às unidades operacionais, considerando a particularidade dos serviços licitados.
De fato, como mencionado na instrução anterior (peça 13, item 29) , o objeto licitado está claramente descrito no edital, em que consta a quantidade e localização dos postos de trabalhos, as obrigações da contratada e os equipamentos de que deve dispor, conforme o número de postos de trabalho, entre outras características, de modo que se entende prescindível ao cumprimento adequado das obrigações contratuais a aludida visita técnica.
Por outro lado, o resultado da fase de julgamento das propostas (o certame atualmente está em fase recursal, como mencionado) indica que participaram do certame oito empresas, sendo que seis delas apresentaram proposta de valor global anual entre R$ 39.627.027,00 e R$ 56.947.349,88, portanto aquém do valor estimado na fase interna, não divulgado no edital, de R$ 72.850.497,00, com reduções entre 46% e 22%, respectivamente (v. peça 30, p. 465) .
A propósito, sobre o aludido julgamento das propostas, anota-se que, inicialmente, foram indicadas na ata do dia 7/6/2019 (peça 5) valores distintos do resultado final divulgado em 27/6/2019 (peça 30, p. 474-475) . Todavia, compulsando o processo licitatório, há informação de que todas as empresas apresentaram erros na formulação da proposta, porém sem implicar desclassificação, dado que passíveis de correções, sem prejuízo ao processo licitatório. Após os ajustes necessários, chegaram-se aos valores constantes da comunicação mencionada (v. peça 30, p. 465) .
Ainda sobre o mencionado resultado, anota-se que foram impetrados recursos acerca de possível proposta inexequível da primeira colocada, entre outros temas, e sobre ausência de regularidade fiscal da licitante declarada vencedora quanto ao ISS, semelhantemente ao tratado no item "a" da oitiva em tela (peças 33 e 34 - corresponde a exemplares desses recursos, obtidos no sítio https://egov.paradigmabs.com.br/SESCRJ/Default.aspx) .
Isso posto, e considerando a manifestação de que na fase própria nenhuma das interessadas se insurgiu quanto ao regramento em questão, constata-se a existência de razoável competitividade no certame e ausência de indício de possível contratação antieconômica, mesmo considerando possível provimento dos recursos prolatados que têm o potencial de desclassificar a proposta inicialmente declarada vencedora, à parte do desfecho futuro da presente representação.
Assim, ratifica-se a avaliação sobre a existência da falha, na forma indicada na oitiva, porém ela acabou por não se mostrar, individualmente, ante os elementos colhidos após a instrução inicial, com gravidade suficiente a fundamentar eventual concessão de medida cautelar para paralisação do certame, ou outra medida mais rigorosa deste Tribunal, entendendo-se suficiente, por ocasião da proposta de mérito, a expedição de ciência às entidades sobre essa ocorrência, com objetivo de evitar sua repetição futura.
Item "d" da oitiva:  utilização da modalidade concorrência em vez de pregão, enquanto que o TCU tem manifestado o entendimento no sentido de que as entidades do Sistema S utilizem preferencialmente a modalidade de pregão, em sua forma eletrônica, nas contratações de bens e serviços comuns, como o objeto da licitação em apreço, uma vez que é instrumento mais eficaz de ampliação da competitividade e em face do princípio da eficiência (v.g. Acórdão 2276/2019-TCU-Primeira Câmara, 1.584/2016-Plenário, 2.165/2014-Plenário e 5.613/2012-1ª Câmara) .
Fundamento legal ou jurisprudencial: Conforme explicitado no item da oitiva retro transcrito.
Manifestação do Senac-ARRJ (peça 23, p. 5) :
	a) a modalidade é definida pelo valor estimado da contratação, na forma do art. 6º, inciso II, alínea "c", da Resolução - Senac 958/2012 e Resolução - Sesc 1.252/2012;
	b) as entidades do Sistema "S" tem seus regramentos próprios, reconhecidamente aplicáveis em suas licitações e contratos pelo TCU, o qual já estabeleceu duas importantes premissas sobre o tema: i) "restringir suas determinações para casos em que, efetivamente, verificar afronta ou risco de afronta aos princípios regentes da gestão pública, o que não ocorreu, resguardando assim o poder discricionário das entidades do sistema" (Acórdão 2522/2009-TCU-Segunda Câmara) ; e ii) analisar os processos com foco nos resultados;
	c) não há, assim, "qualquer irregularidade na escolha, ao contrário, a modalidade de concorrência mostrou-se mais adequada com o intuito de resguardar os princípios que regem o processo licitatório";
Manifestação do Sesc-ARRJ (peça 24, p. 8-9) :
	d)  mesmos argumentos do Senac, com acréscimo apenas da observação de que "a fiscalização dos atos das entidades do Sistema 'S' não é a adoção pura e simples de regras analógicas da Administração Pública Federal".
Análise:
No art. 6º, inciso II, do RLC das entidades (peças 9 e 10) , há a indicação dos limites de valores para compras e serviços, à exceção dos de engenharia, que norteiam os critérios para adoção da modalidade (dispensa, convite e concorrência) . Nesse aspecto, entre as previstas nesse dispositivo, foi adotada corretamente a de "concorrência".
Contudo, no mesmo normativo (art. 5º, inciso V) , é prevista a modalidade de pregão para aquisição de bens e serviços, qualquer que seja o valor estimado da contratação, vedada a sua utilização para licitações de obras e serviços de engenharia. Não consta, nos regulamentos, as situações obrigatórias de uso do pregão ou outros critérios objetivos para escolha do seu emprego em detrimento das outras modalidades.
Nesse quadro de certa obscuridade regulamentar, especialmente, entende-se, mesmo levando em consideração a argumentação resumida na letra "b" retro, que a entidade deveria regular-se pela jurisprudência deste Tribunal, a qual é no sentido de que as entidades utilizem preferencialmente a modalidade pregão, em sua forma eletrônica, nas contratações de bens e serviços comuns, como o objeto da licitação em apreço, uma vez que é instrumento mais eficaz de ampliação da competitividade e em face do princípio da eficiência (v. peça 13, item 31) .
Desse modo, não se trata de mera adoção de regras analógicas aplicadas à administração pública federal, como argumentado na manifestação do Sesc-ARRJ (letra "c" acima) .
Ainda, observa-se que na manifestação das entidades não restou demonstrada a afirmação de que "a concorrência mostrou-se mais adequada com o intuito de resguardar os princípios que regem o processo licitatório".
Assim, e considerando as análises expressas no item 29 retro, parte final, ratifica-se a avaliação sobre a existência da falha, na forma indicada na oitiva, porém ela acabou por não se mostrar, individualmente, ante os elementos colhidos após a instrução inicial, com gravidade suficiente a fundamentar eventual concessão de medida cautelar para paralisação do certame, ou outra medida mais rigorosa deste Tribunal, entendendo-se suficiente, por ocasião da proposta de mérito, a expedição de ciência às entidades sobre essa ocorrência, com objetivo de evitar sua repetição futura.
Diante da análise retro, e considerando as conclusões expostas sobre os itens "a", "c" e "d" da oitiva em comento, reputa-se configurado o pressuposto da plausibilidade jurídica especialmente em razão da possível habilitação indevida da empresa Hércules Vigilância e Segurança Ltda., dado o indício de descumprimento do item 3.5.5 do edital da licitação, sobre exigência de regularidade com a Fazenda Municipal - ISS, em infringência aos arts. 2º e 12, inciso IV, alínea "c", do Regulamento de Licitações e Contratos do Sesc-ARRJ e do Senac-ARRJ, assim como ao art. 2º, § 7º, da Resolução 1.897/2003, da Secretaria Municipal de Fazenda do Rio de Janeiro.
Feitas essas considerações, propõe-se deferir o pedido de medida cautelar, uma vez presentes os pressupostos do perigo da demora e da plausibilidade jurídica, essenciais para sua concessão, e por, neste momento, restar descaracterizado o perigo da demora reverso.
Será proposta, portanto, a realização de oitivas, em cumprimento aos arts. 276, § 3º, e 250, V, do Regimento Interno/TCU, assim como de diligência, consoante o item 16 supra, na forma descrita na proposta de encaminhamento.

	G. Impacto dos Encaminhamentos Propostos

	Haverá impacto relevante na entidade e/ou na sociedade, decorrente dos encaminhamentos propostos?
	Não

	Análise:
Não haverá impacto relevante nas entidades, tendo em vista a possibilidade de prorrogações dos contratos atualmente vigentes, nos padrões até o momento por elas adotados, na forma consignada nos itens 7 a 9 retro.

	H. Pedido de Ingresso aos Autos e de Sustentação Oral

	Há pedido de ingresso aos autos?
	Não

	Há pedido de sustentação oral?
	Não

	I. Processos Conexos e Apensos

	Há processos conexos noticiando possíveis irregularidades na contratação ora em análise?
	Não

	Há processos apensos?
	Não

	J. Proposta de Encaminhamento

	Em virtude do exposto, propõe-se:
1.1. conhecer da representação, satisfeitos os requisitos de admissibilidade constantes no art. 113, § 1º, da Lei 8.666/1993, c/c os arts. 235 e 237, VII, do Regimento Interno deste Tribunal, e no art. 103, § 1º, da Resolução - TCU 259/2014;
1.2. deferir o pedido de medida cautelar, uma vez presentes os pressupostos essenciais para sua concessão, e por restar descaracterizado o perigo da demora reverso, especialmente considerando que as entidades podem continuar adotando, caso necessário, os padrões atuais de prorrogação de vigência dos contratos em vigor de prestação dos serviços objeto da Concorrência 1/2019, a fim de que o Serviço Social do Comércio - Administração Regional do Estado do Rio de Janeiro e o Serviço Nacional de Aprendizagem Comercial - Administração Regional do Estado do Rio de Janeiro suspendam o andamento da referida licitação até que o Tribunal delibere sobre o mérito da matéria ora em apreço;
1.3. realizar a oitiva do Serviço Social do Comércio - Administração Regional do Estado do Rio de Janeiro e do Serviço Nacional de Aprendizagem Comercial - Administração Regional do Estado do Rio de Janeiro, com amparo no art. 276, § 3º, do Regimento Interno/TCU, para que, no prazo de quinze dias, considerando que na manifestação anterior na esfera da oitiva prévia essas entidades não abordaram especificamente o ponto principal da ocorrência, pronunciem-se quanto aos seguintes pontos relativos à Concorrência 1/2019:
	a) habilitação da empresa Hércules Vigilância e Segurança Ltda., apesar do possível descumprimento do item 3.5.5 do edital da licitação, sobre exigência de regularidade com a Fazenda Municipal - ISS, em infringência aos arts. 2º e 12, inciso IV, alínea "c", do respectivo Regulamento de Licitações e Contratos, correspondente ao Anexo I da Resolução - Sesc 1.252/2012 e da Resolução - Senac 958/2012, assim como ao art. 2º, § 7º, da Resolução 1.897/2003, da Secretaria Municipal de Fazenda do Rio de Janeiro, enfocando especialmente:
	a.1) o fato de que a Certidão Positiva com Efeito de Negativa, Código de Controle 99CS9C499M, concernente à dívida ativa, expedida pela Procuradoria-Geral do Município do Rio de Janeiro, não faz menção ao parcelamento dos processos 43812542011, 43914992018, 43904432018, nem à nota de débito 0530779 indicados na Certidão Positiva do Imposto Sobre Serviços de Qualquer Natureza (ISS) , Autenticação 4012064842;
	a.2) a observação constante na aludida certidão positiva do ISS, de que, no caso de indicação concomitante da "existência de nota de débito e processo relativo a crédito tributário com situação fiscal positiva", ainda que complementada por certidão da dívida ativa, "a presente certidão continuará a ter efeitos de certidão positiva", o que encontra guarida no art. 2º, § 7º, da Resolução 1.897/2003, da Secretaria Municipal de Fazenda do Rio de Janeiro;
	b) demais informações que julgar necessárias; e
	c) designação formal de interlocutor que conheça da matéria para dirimir eventuais dúvidas, informando nome, função/cargo, e-mail e telefone de contato.
1.4. realizar, nos termos do art. 276, § 3º , c/c art. 250, V, todos do Regimento Interno/TCU, a oitiva da sociedade empresária Hércules Vigilância e Segurança Ltda. (CNPJ 00.274.939/0001-44) , para, no prazo de quinze dias, manifestar-se, caso queira, sobre os fatos constantes nos subitens 41.3 retro, assim como sobre os pressupostos da cautelar deferida;
1.5. diligenciar a Secretaria de Fazenda do Município do Rio de Janeiro/RJ, com fundamento nos artigos 157 e 187 do Regimento Interno/TCU, para que, no prazo de quinze dias, relativamente à empresa Hércules Vigilância e Segurança Ltda., CNPJ 00.274.939/0001-44, esclareça se a Certidão Positiva do Imposto Sobre Serviços de Qualquer Natureza, Autenticação 4012064842, pode ser considerada ou não com efeito de certidão negativa em face da emissão da Certidão Positiva com Efeito de Negativa, Código de Controle 99CS9C499M, relativa à dívida ativa, expedida pela Procuradoria da Dívida Ativa da Procuradoria-Geral do Município do Rio de Janeiro/RJ, tendo em vista:
	a) o fato de que a referida Certidão Positiva com Efeito de Negativa, Código de Controle 99CS9C499M, não faz menção ao parcelamento dos processos 43812542011, 43914992018, 43904432018, nem à nota de débito 0530779 indicados na Certidão Positiva do Imposto Sobre Serviços de Qualquer Natureza (ISS) , Autenticação 4012064842; e
	b) a observação constante na aludida certidão positiva do ISS, de que, no caso de indicação concomitante da "existência de nota de débito e processo relativo a crédito tributário com situação fiscal positiva", ainda que complementada por certidão da dívida ativa, "a presente certidão continuará a ter efeitos de certidão positiva", o que encontra guarida no art. 2º, § 7º, da Resolução 1.897/2003, da Secretaria Municipal de Fazenda do Rio de Janeiro.
1.6. encaminhar cópia das certidões mencionadas no item 41.5 retro (peça 28, p. 593 e 597) à Secretaria de Fazenda do Município do Rio de Janeiro/RJ, para subsidiar a manifestação do órgão;
1.7. encaminhar cópia da presente instrução ao Serviço Social do Comércio - Administração Regional do Estado do Rio de Janeiro, Serviço Nacional de Aprendizagem Comercial - Administração Regional do Estado do Rio de Janeiro e à empresa Hércules Vigilância e Segurança Ltda., de maneira a embasar as respostas às respectivas oitivas." 

4.	Incorporo o parecer da unidade técnica a estas razões de decidir e, assim, decido:
4.1.	conhecer da presente representação, por atender aos requisitos legais e regimentais de admissibilidade;
4.2. 	determinar cautelarmente, nos termos do art. 276, caput, do RITCU, que o Sesc-ARRJ e o Senac-ARRJ adotem as seguintes medidas:
4.2.1.	promovam a suspensão de todos os atos concernentes ao prosseguimento da Concorrência nº 1/2019, aí incluídos os eventuais atos de execução do subsequente contrato público, até que o TCU delibere definitivamente sobre o mérito deste feito; e
4.2.2.	designem formalmente o interlocutor para dirimir as eventuais dúvidas, informando o nome e a função-cargo, com o e-mail e telefone de contato;
4.3.	determinar que a unidade técnica adote as seguintes medidas:
4.3.1.	promova, nos termos do art. 276, § 3º, do RITCU, a oitiva dos correspondentes gestores do Sesc-ARRJ e do Senac-ARRJ para, no prazo de 15 (quinze) dias, se pronunciarem sobre os seguintes pontos:
4.3.1.1	habilitação da Hércules Vigilância e Segurança Ltda., apesar do possível descumprimento do item 3.5.5 do edital da licitação sobre a exigência de regularidade com a Fazenda Municipal - ISS, em infringência aos arts. 2º e 12, IV, "c", do respectivo Regulamento de Licitações e Contratos em face do Anexo I da Resolução - Sesc 1.252, de 2012 e da Resolução - Senac 958, de 2012, além do art. 2º, § 7º, da Resolução 1.897, de 2003, da Secretaria Municipal de Fazenda do Rio de Janeiro, diante, especialmente, das seguintes ocorrências:
4.3.1.1.1.	a Certidão Positiva com Efeito de Negativa sob o Código de Controle 99CS9C499M para a dívida ativa expedida pela Procuradoria-Geral do Município do Rio de Janeiro não faria menção ao parcelamento nos Processos 43812542011, 43914992018, 43904432018, nem à Nota de Débito 0530779, em dissonância com a Certidão Positiva do Imposto Sobre Serviços de Qualquer Natureza (ISS) sob a Autenticação 4012064842;
4.3.1.1.2.	a observação apontada na aludida certidão positiva do ISS no sentido de que, diante de concomitante indicação sobre a "existência de nota de débito e processo relativo a crédito tributário com situação fiscal positiva", ainda que complementada por certidão da dívida ativa, "a presente certidão continuará a ter efeitos de certidão positiva", nos termos do art. 2º, § 7º, da Resolução 1.897, de 2003, da Secretaria Municipal de Fazenda do Rio de Janeiro;
4.3.1.2.	outras específicas informações relevantes sobre a Concorrência n.º 1/2019;
4.3.2.	promova, nos termos do art. 250, V, do RITCU, a oitiva da Hércules Vigilância e Segurança Ltda. para, querendo, no prazo de 15 (quinze) dias, se manifestar sobre todas as falhas ora anunciadas sobre a Concorrência n.º 1/2019;
4.3.3.	promova a diligência junto à Secretaria de Fazenda do Município do Rio de Janeiro - RJ, nos termos dos arts. 157 e 187 do RITCU, para, no prazo de 15 (quinze) dias, esclarecer se a Certidão Positiva do Imposto Sobre Serviços de Qualquer Natureza sob a Autenticação 4012064842 pode ser considerada, ou não, com efeito de certidão negativa em face da emissão da Certidão Positiva com Efeito de Negativa sob o Código de Controle 99CS9C499M para a dívida ativa expedida pela Procuradoria da Dívida Ativa da Procuradoria-Geral do Município do Rio de Janeiro - RJ, tendo em vista:
4.3.3.1.	a Certidão Positiva com Efeito de Negativa sob o Código de Controle 99CS9C499M para a dívida ativa expedida pela Procuradoria-Geral do Município do Rio de Janeiro não faria menção ao parcelamento nos Processos 43812542011, 43914992018, 43904432018, nem à Nota de Débito 0530779, em dissonância com a Certidão Positiva do Imposto Sobre Serviços de Qualquer Natureza (ISS) sob a Autenticação 4012064842;
4.3.3.2.	a observação apontada na aludida certidão positiva do ISS no sentido de que, diante de concomitante indicação sobre a "existência de nota de débito e processo relativo a crédito tributário com situação fiscal positiva", ainda que complementada por certidão da dívida ativa, "a presente certidão continuará a ter efeitos de certidão positiva", nos termos do art. 2º, § 7º, da Resolução 1.897, de 2003, da Secretaria Municipal de Fazenda do Rio de Janeiro;
4.3.4.	envie a cópia das aludidas certidões à Secretaria de Fazenda do Município do Rio de Janeiro - RJ para facilitar a suscitada manifestação nos autos; e
4.3.5.	envie a cópia do presente Despacho, acompanhado do parecer da unidade técnica, a todos os responsáveis com o intuito de facilitar as suas manifestações nos autos."
4.	A aludida cautelar suspensiva foi, assim, referendada pelo Acórdão 1.812/2019 prolatado pelo Plenário do TCU, na Sessão Ordinária de 31/7/2019, pela seguinte linha:
" (...) 9.1. conhecer da presente representação, por atender aos requisitos legais e regimentais de admissibilidade;
9.2. referendar a cautelar suspensiva concedida por meio do Despacho acostado à Peça 44, com todas as demais decisões ali proferidas, nos termos do art. 276 do RITCU; e
9.3. determinar que, com a devida urgência, a unidade técnica dê prosseguimento ao presente feito; atentando, ainda, para a necessidade de promover a análise da nova documentação acostada às Peças 45 e 47."
5.	De todo modo, após a análise final do feito, com a avaliação, inclusive, das respostas às posteriores oitivas das partes, o auditor federal da Sec-PE lançou o seu parecer conclusivo à Peça 72, com a anuência dos dirigentes da unidade técnica (Peças 73 e 74) , nos seguintes termos: 
" (...) A. Identificação do Processo:
TC Processo 015.365/2019-0
Propostas: Mérito - parcialmente procedente; revogação de cautelar; ciência de falhas.
Unidades Jurisdicionadas: Serviço Social do Comércio (Sesc) e Serviço Nacional de Aprendizagem Comercial (Senac) , ambos da Administração Regional do Estado do Rio de Janeiro (ARRJ) .
Objeto: Contratação de empresa para prestação de serviço de vigilância e segurança para as unidades e os eventos internos e externos do Sesc-ARRJ e do Senac-ARRJ (peça 1, p. 22) .
Representante: Fenixx Segurança e Transporte de Valores Ltda.
CNPJ: 02.060.306/0001-69.
Modalidade: Concorrência.
Número do Certame: 1/2019
Tipo: menor preço global.
Vigência: doze meses, prorrogáveis por até sessenta meses (Peça 1, p. 61) .
Valor estimado: Anual: R$ 49.838.760,12 (Sesc) e R$ 23.011.736,88 (Senac) , totalizando R$ 72.850.497,00 (peça 26, p. 2, 4 e 23) .
Licitação suspensa por medida cautelar: referendo mediante o Acórdão 1812/2019-TCU-Plenário.
Fase do Certame:
1. O certame encontra-se suspenso por tempo não definido, conforme comunicado expedido pelo Sesc-ARRJ e Senac-ARRJ, datado de 5/8/2019 e divulgado no endereço eletrônico https://egov.paradigmabs.com.br/SESCRJ/Default.aspx (peça 65, p. 2 e 5; peça 79, p. 4 - referente à consulta realizada no sítio indicado) , após a ciência da determinação cautelar do Relator para que as aludidas unidades promovessem a suspensão de todos os atos concernentes ao prosseguimento da Concorrência 1/2019 até que o TCU delibere sobre o mérito do presente feito (peças 44, 50, 51, 53 e 54) , decisão essa referendada pelo item 9.2 do Acórdão 1812/2019-TCU-Plenário (peça 55) .
2. Até então, a licitação estava em fase recursal relativa ao julgamento das propostas comerciais, datado de 27/6/2019, em que foi declarada vencedora do certame a empresa Hércules Vigilância e Segurança Ltda. (CNPJ 00.274.939/0001-44) que apresentou proposta anual global de R$ 39.627.027,00 (peça 30, p. 474-475; peça 79, p. 3-4) .
B. Momento Processual:
3. Promovidas as oitiva e diligência às alegações do representante e demais questões levantadas por esta Unidade Técnica, passa-se a analisar as respostas apresentadas, tópico a tópico, conforme transcrição/contextualização a seguir.
C. Histórico de comunicações:
Despacho de cautelar: Peça 44 (24/7/2019) .
Ofícios encaminhados pela Selog:
Às entidades: Ofícios 1.853/2019-TCU/Selog, de 29/7/2019 (peça 51) , destinado ao Sesc-ARRJ, e 1.854/2019-TCU/Selog, de 29/7/2019 (peça 50) , destinado ao Senac-ARRJ.
À sociedade empresarial: Ofício 1.855/2019-TCU/Selog, de 30/7/2019 (peça 52) .
À Secretaria Municipal da Fazenda/RJ: Ofício 1.856/2019-TCU/Selog, de 30/7/2019 (peça 49) .
D. Documentos apresentados em resposta às oitivas e à diligência:
Pelas unidades jurisdicionadas:
a) Manifestação do Senac-ARRJ, sem numeração, datada de 19/8/2019 (peça 65) .
Ressalta-se que o Sesc-ARRJ não se pronunciou em relação à oitiva em tela. Contudo, anteriormente à ciência dos ofícios de oitiva, ambas as entidades dirigiram expedientes ao eminente Relator do feito, datados de 31/7/2019 - peças 45 (p. 1-3 repetidas à peça 48) e 47 (cujo anexo foi acostado à peça 46) .  O item 9.3 do Acórdão 1812/2019-TCU-Plenário (peça 55) determinou que a Unidade Técnica deveria promover a respectiva análise desses novos documentos.
Pela sociedade empresarial:
a) Manifestação, sem numeração, datada de 21/8/2019 (peça 68) , e respectivos anexos: contrato social (peça 69) , certidões de regularidade fiscal (peças 70 a 74) e formulário de parcelamento da dívida ativa (peça 75) .
Pelo órgão diligenciado:
a) Ofício 664/2019, da Secretaria da Fazenda do Município do Rio de Janeiro/RJ, de 22/8/2019 (peça 77) , com os seguintes relatórios de sistemas informatizados anexos: dados da Certidão Positiva de Autenticação 4012064842 (p. 5) , débitos para baixa atinentes ao contribuinte em apreço (p. 6) e dados da Certidão de Dívida Ativa 10/Processo 018606/2018-00 (p. 7-8) .
E. Exame técnico:
Exame da diligência à Secretaria Municipal de Fazenda do Rio de Janeiro.
Item da diligência: esclarecer se a Certidão Positiva do Imposto Sobre Serviços de Qualquer Natureza sob a Autenticação 4012064842 pode ser considerada, ou não, com efeito de certidão negativa em face da emissão da Certidão Positiva com Efeito de Negativa sob o Código de Controle 99CS9C499M para a dívida ativa expedida pela Procuradoria da Dívida Ativa da Procuradoria-Geral do Município do Rio de Janeiro - RJ, tendo em vista:
a)  a Certidão Positiva com Efeito de Negativa sob o Código de Controle 99CS9C499M para a dívida ativa expedida pela Procuradoria-Geral do Município do Rio de Janeiro não faria menção ao parcelamento nos processos 43812542011, 43914992018, 43904432018, nem à Nota de Débito 0530779, em dissonância com a Certidão Positiva do Imposto Sobre Serviços de Qualquer Natureza (ISS) sob a Autenticação 4012064842; e
b) a observação constante na aludida certidão positiva do ISS no sentido de que, diante de concomitante indicação sobre a "existência de nota de débito e processo relativo a crédito tributário com situação fiscal positiva", ainda que complementada por certidão da dívida ativa, "a presente certidão continuará a ter efeitos de certidão positiva", nos termos do art. 2º, § 7º, da Resolução 1.897, de 2003, da Secretaria Municipal de Fazenda do Rio de Janeiro.
Manifestação do órgão (peça 77) :
a) a Certidão Positiva do ISS, sob Autenticação 4012064842 (v. peça 28, p. 593) , pode ser considerada com efeito de Certidão Negativa em face da emissão da Certidão Positiva com Efeito de Negativa, sob o Código de Controle 99CS9C499M (v. peça 28, p. 597) , para a dívida ativa;
b) a Certidão Positiva do ISS emitida pela Secretaria Municipal de Fazenda (SMF) , de acordo com o artigo 2°, § 6°, da Resolução - SMF 1.897/2003 (v. peça 12) , quando complementada por Certidão da Dívida Ativa que informe que todas as notas de débitos se encontram em situação regular, terá efeito de negativa. Conforme consta na Certidão de Código de Controle 99CS9C499M, na data da sua emissão, a Certidão de Dívida Ativa (CDA) 10/018606/2018 encontrava-se 'parcelada';
c) a Certidão Positiva do ISS sob a Autenticação 4012064842, emitida em 20/9/2018, menciona, 'conforme se depreende do relatório de fls. 01 do anexo' (peça 77, p. 5) , além dos parcelamentos contidos nos processos 04/381.254/2011, 04/390.443/2018 e 04/391.499/2018 (todos em andamento em dia, naquela data) , a existência da Nota de Débito 530779, em cobrança na Procuradoria da Dívida Ativa (PG/PDA) ;
d) os parcelamentos apontados fazem parte da situação fiscal do contribuinte, o que justifica a sua menção na referida certidão do SMF, ainda que estivessem em andamento e em dia, e, por si só, não são motivos para a positivação da certidão. Pelo fato de não se encontrarem inscritos em dívida ativa, não devem ser mencionados na referida Certidão de Código de Controle 99CS9C499M, expedida pela PG/PDA;
e) a Nota de Débito 530779, entretanto, que fez gerar a CDA 10/018606/2018, não constava, quando da emissão da certidão pela SMF (20/9/2018) , "como liquidada ou cancelada no sistema de controle da dívida ativa municipal (FDAM) , conforme relatório de fls. 02-04 do anexo [peça 77, p. 6-8]", mas sim, como "negociada". Nesse sentido, segundo o art. 2°, inciso IV, alínea "b", da Resolução - SMF 1.897/2003, "quando houver crédito tributário objeto de emissão de nota de débito para fins de inscrição em dívida ativa, não estando a nota cadastrada no FDAM como liquidada nem como cancelada, será expedida a Certidão Positiva - Modelo 5"; e
f) a observação constante na certidão positiva do ISS, com base no art. 2º, § 7º, da Resolução - SMF 1.897/2003, não se aplica ao caso em comento, dado que "não havia processo relativo a crédito tributário com situação fiscal positiva em cobrança na SMF, na data da emissão da certidão referenciada", mas, tão somente, três processos contendo parcelamentos em andamento e em dia, ou seja, em situação regular.
Análise:
4. A SMF demonstrou adequadamente que a Certidão Positiva do ISS, sob Autenticação 4012064842, e a Certidão Positiva com Efeito de Negativa, sob o Código de Controle 99CS9C499M, em conjunto, demonstram a regularidade fiscal perante a Fazenda municipal, no que tange ao ISS, da empresa Hércules Vigilância e Segurança Ltda. Assim, a licitante cumpriu a condição de habilitação prevista no item 3.5.5 do edital do certame (peça 1, p. 27) .
5. Com efeito, a diligência empreendida permitiu esclarecer os dois questionamentos principais relativos à matéria.
6. O primeiro diz respeito ao fato de que os processos fiscais 43812542011, 43914992018, 43904432018 que constam da Certidão Positiva do ISS (peça 28, p. 593) não estavam referidos na Certidão Positiva com Efeito de Negativa, sob o Código de Controle 99CS9C499M, para a dívida ativa (peça 28, p. 597) , o que não permitiria, em tese, considerar a certidão positiva emitida pela SMF com efeito de negativa.
7. Quanto a esse ponto, a SMF esclareceu que esses processos tratam de parcelamentos de débitos não inscritos em dívida ativa, portanto, efetivamente, não deveriam ser mencionados na Certidão de Código de Controle 99CS9C499M, expedida pela Procuradoria da Dívida Ativa. Acrescenta a informação de que esses parcelamentos estavam em "andamento e em dia" e não implicariam a positivação da certidão da SMF, mas que nela constaram por fazer parte da situação fiscal do contribuinte (v. letras "c" e "d" retro) .
8. O segundo questionamento relevante é sobre o tópico de que a Nota de Débito 530779, discriminada na certidão positiva do ISS, não constaria na certidão expedida pela Procuradoria da Dívida Ativa, o que impossibilitaria, em tese, considerar a primeira com efeito de negativa.
9. No que respeita a essa matéria, a SMF comprovou que a inscrição da dívida ativa concernente à Certidão 10/Processo 018606/2018-00, especificada na Certidão Positiva com Efeito de Negativa, sob o Código de Controle 99CS9C499M (peça 28, p. 597) , na situação de "parcelada" (e cuja exigibilidade consta como "suspensa") , trata justamente da Nota de Débito 530779 (v. letras "b" e "e", supra, e o relatório à peça 77, p. 6) .
10. O órgão aduz ainda sobre o tema que esse fato, associado à constatação de que a referida nota de débito não constava como liquidada ou cancelada no sistema de controle da dívida ativa municipal, mas sim "negociada", justificou a emissão de certidão "positiva", com fulcro no art. 2°, inciso IV, alínea "b", da Resolução - SMF 1.897/2003 (v. letra "e" acima) . 
11. Com base no exposto, o órgão conclui devidamente que a observação constante no item II da Certidão Positiva do ISS, sob Autenticação 4012064842 (peça 28, p. 593) , em consonância com o art. 2º, § 7º, da Resolução - SMF 1.897/2003, mencionada na letra "b" da diligência, acima transcrita, não se aplica ao presente caso, uma vez que não havia processo relativo a crédito tributário com situação fiscal positiva em cobrança na SMF, na data da emissão da certidão referenciada, haja vista que os processos de parcelamento listados na referida certidão se encontravam em situação regular (v. letra "f" retro) .
12. Na verdade, diante das informações e conclusões expendidas, depreende-se que a observação cabível ao caso é a do item I da Certidão sob Autenticação 4012064842, a seguir reproduzida, com esteio no art. 2º, § 6º, da referida resolução:
I - No caso de apontar apenas notas de débito ou, concomitantemente, processos relativos, exclusivamente, a créditos tributários em situação regular, a presente certidão terá efeitos de Negativa se complementada por certidão da Procuradoria da Dívida Ativa da Procuradoria Geral do Município do Rio de Janeiro informando que as notas de débito se encontram regularizadas.
13. Diante do exposto, conclui-se que a empresa Hércules Vigilância e Segurança Ltda. apresentava regularidade relativa ao ISS à época da licitação, cumprindo, assim, a condição de habilitação prevista no item 3.5.5 do edital do certame.
Exame da oitiva do Senac-ARRJ e do Sesc-ARRJ:
Item "a" da oitiva (peças 50 e 51) : habilitação da Hércules Vigilância e Segurança Ltda., apesar do possível descumprimento do item 3.5.5 do edital da licitação sobre a exigência de regularidade com a Fazenda Municipal - ISS, em infringência aos arts. 2º e 12, IV, "c", do respectivo Regulamento de Licitações e Contratos em face do Anexo I da Resolução - Sesc1.252, de 2012 e da Resolução - Senac 958, de 2012, além do art. 2º, § 7º, da Resolução 1.897, de 2003, da Secretaria Municipal de Fazenda do Rio de Janeiro, diante, especialmente, das seguintes ocorrências:
a.1)  a Certidão Positiva com Efeito de Negativa sob o Código de Controle 99CS9C499M para a dívida ativa expedida pela Procuradoria-Geral do Município do Rio de Janeiro não faria menção ao parcelamento nos Processos 43812542011, 43914992018, 43904432018, nem à Nota de Débito 0530779, em dissonância com a Certidão Positiva do Imposto Sobre Serviços de Qualquer Natureza (ISS) sob a Autenticação 4012064842;
a.2) a observação apontada na aludida certidão positiva do ISS no sentido de que, diante de concomitante indicação sobre a "existência de nota de débito e processo relativo a crédito tributário com situação fiscal positiva", ainda que complementada por certidão da dívida ativa, "a presente certidão continuará a ter efeitos de certidão positiva", nos termos do art. 2º, § 7º, da Resolução 1.897, de 2003, da Secretaria Municipal de Fazenda do Rio de Janeiro.
Fundamento legal ou jurisprudencial: arts. 2º e 12, IV, "c", do respectivo Regulamento de Licitações e Contratos do Sesc-ARRJ e do Senac-ARRJ; art. 2º, § 7º, da Resolução 1.897/2003, da Secretaria Municipal de Fazenda do Rio de Janeiro.
Manifestação das entidades:
14. O Senac-ARRJ alega, em suma, que (peça 65) :
a) a certidão expedida pela Procuradoria-Geral do Município do Rio de Janeiro reúne de forma global todos os débitos relativos ao ISS da empresa Hércules e Vigilância Ltda. Sendo assim, os valores que constam nessa certidão, a situação dos débitos e a suspensão da exigibilidade referem-se a todos os parcelamentos nos processos administrativos e à nota de débito em questão, conforme demonstrado por meio de novos elementos comprobatórios, colacionados às peças 45 a 48 deste processo, ainda não analisados pela Unidade Técnica, e segundo texto que consta da própria certidão apresentada na ocasião;
b) a Resolução - SMF 1.897/2003, em seu art. 2º, § 5º, estabelece que, para fins de comprovação da situação fiscal, a requerente deverá solicitar, junto à Procuradoria da Dívida Ativa, certidão complementar, nos casos em que a SMF "tenha emitido Certidão Positiva apontando: I - apenas nota de débito; II - nota de débito e processo referente, exclusivamente, a crédito tributário com situação fiscal regular". Ademais, o art. 2º, § 6º, da citada resolução, estabelece que a Certidão Positiva emitida pela SMF, quando complementada por certidão da Procuradoria da Dívida Ativa, "informando que todas as notas de débito se encontram em situação regular, terá efeito de Negativa" (grifos no original) ; e
c) a certidão da Dívida Ativa, como mencionado, contempla todos os débitos do contribuinte em apreço, "não discriminados por processo ou nota de débito, todavia os relaciona de maneira global, somando todos os valores. Dessa forma, todos os valores de débito de ISS em mesma situação de inexigibilidade suspensa".
15. Como abordado, a entidade, anteriormente à notificação do TCU, apresentara manifestação ao Relator do feito, incorporada aos autos à peça 45 (p. 1-3 repetidas à peça 48) . Nesse documento, aduziu, em síntese, o que já está resumido no item 14, "b", retro, como pressuposto para apresentar cópia da Certidão Positiva com Efeito de Negativa sob o Código de Controle 38CSMC39CM, emitida em 25/5/2019.
16. Também, como já exposto, o Sesc-ARRJ não se manifestou em relação à oitiva determinada pelo Relator, porém, igualmente, antes da referida notificação, encaminhara os documentos às peças 46 e 47 dos autos, cujo teor é sumariado a seguir:
a)  apresenta a certidão emitida pela Procuradoria da Dívida Ativa da Procuradoria-Geral do Município do Rio de Janeiro (sob o Código de Controle 38CSMC39CM, a mesma trazida pelo Senac - peça 46) ;
b)  o contexto fático da regularidade fiscal da licitante em tela não foi compreendido pela entidade como eventual óbice frente a esses detalhamentos legislativos municipais. "Acreditava-se superado o atendimento da diligência, quanto mais porque a mesma empresa já presta serviços em contratação emergencial em curso. Daí porque não houve discussão mais aprofundada do tópico em questão"; e
c) "a contratação mediante regular procedimento licitatório atende melhor os anseios da entidade do que a contratação emergencial que ora dispõe. O perigo da demora é, sim, reverso, do ente do Sistema S".
Análise:
17. Inicialmente, tratar-se-á do exame determinado pelo item 9.3 do Acórdão 1812/2019-TCU-Plenário (peça 55) , relativo à documentação acostada às peças 45 a 48 (v. itens 15 e 16 acima) .
18. Em ambas manifestações, o ponto central é o encaminhamento da Certidão Positiva com Efeito de Negativa sob o Código de Controle 38CSMC39CM (peça 45, p. 4, e peça 46) . Esses elementos, per si, não elidem as supostas irregularidades apuradas, dado que se referem à situação da dívida ativa do contribuinte em maio de 2019, enquanto que a comprovação da regularidade junto à Fazenda municipal, relativamente ao ISS (item 3.3.5 do edital) , deveria ser demonstrada por ocasião da licitação (a data da apresentação dos documentos de habilitação deu-se em 12/3/2019 - peça 26, p. 253 e 540-542) .
19. Quanto ao eventual perigo de demora reverso alegado (item 16, "c", retro) , o assunto foi debatido devidamente quando do exame dos pressupostos para a adoção da cautelar na instrução última (peça 41, itens 7 a 10) , o qual foi acolhido integralmente pelo Relator (peça 44, p. 25, item 4) . Não foram noticiadas na manifestação em tela situações não abordadas naquela análise que poderiam justificar possível rediscussão da matéria.
20. Vê-se, ainda, que o Sesc-ARRJ admite que não houve um aprofundamento da questão ora apreciada no âmbito da entidade (item 16, "b", supra) .
21. Em face do exposto, conclui-se que a documentação em análise não é suficiente para afastar os pressupostos considerados para a adoção da cautelar.
22. Contudo, tendo em vista que as explanações e documentos trazidos pela SMF do Rio de Janeiro/RJ, que levaram ao entendimento de que a empresa Hércules Vigilância e Segurança Ltda. cumpriu a condição de habilitação prevista no item 3.5.5 do edital do certame, conforme anteriormente exposto, corroboram parte das manifestações do Senac-ARRJ resumidas no item 14 acima (referentes à oitiva promovida) , resta considerar afastado o pressuposto da plausibilidade jurídica considerado na instrução e decisão precedentes (respectivamente peças 41 e 44) que justificou, juntamente com os demais pressupostos, a adoção da cautelar pleiteada na representação.
23. Ressalta-se que somente parte do expendido pelo Senac, quanto à oitiva promovida, é acolhido, em face do exame da manifestação da SMF, pois viu-se, ao contrário do afirmado pela entidade, que os parcelamentos mencionados na certidão positiva do ISS não integram a certidão expedida pela Procuradoria da Dívida Ativa.
Exame da oitiva da empresa Hércules Vigilância e Segurança Ltda.:
24. Além da oitiva das entidades, o Relator do feito determinou igual medida para a empresa Hércules Vigilância e Segurança Ltda., facultando-lhe pronunciar-se acerca de todas as falhas anunciadas sobre a Concorrência 1/2019 (v. peças 44 e 52) . A referida sociedade apresentou a respectiva manifestação sobre o assunto (peças 68 a 75) , cujos argumentos serão sintetizados abaixo.
a) a Certidão de Dívida Ativa Municipal positiva com efeito de negativa apresentada pela licitante em questão está de acordo com a Resolução 1.897/2003;
b)  a Certidão da Dívida Ativa Municipal não poderia mencionar os processos 43812542011, 43914992018 e 43904432018 "porque são parcelamentos realizados no âmbito da Secretaria Municipal de Fazenda, que não estão inscritos em dívida ativa, e que constam com o parcelamento em dia na certidão do ISS" (excluíram-se os destaques originais) ;
c) a Nota de Débito 0530779/2018 que consta da Certidão de ISS, refere-se à Certidão de Dívida Ativa (CDA) 10/018606/2018, mencionada na Certidão da Dívida Ativa (positiva com efeito de negativa) , como se observa no termo de parcelamento da Nota de Débito 1411030-530779/2018-00 (peça 75) . Esta sequer seria objeto de processo de inscrição em dívida ativa, estando em parcelamento e em cobrança amigável, conforme se comprova pela leitura da Certidão e pelo termo de parcelamento;
d)  a representante teria conhecimento das certidões e do termo de parcelamento, apresentados no curso da licitação, mas teria omitido os documentos com o intuito de induzir a erro os julgadores do TCU;
e)  a representada sagrou-se vencedora do Pregão 98/2018, realizado pela Universidade Federal Fluminense, apresentando as mesmas certidões emitidas pela Secretaria Municipal de Fazenda e pela Procuradoria da Dívida Ativa no município do Rio de Janeiro;
f)  diligências requeridas pelo Tribunal junto à Secretaria de Fazenda no município do Rio de Janeiro serão suficientes, em que pese bastar uma leitura da Resolução 1.897/2003, para comprovar a verossimilhança das presentes alegações;
g)  matérias idênticas em outras licitações também já foram apreciadas pela Justiça e tiveram seu pedido indeferido (transcrita decisão referente à Apelação 0011349-742009.8.19.0003 - 3ª Câmara Cível do Tribunal de Justiça do Estado do Rio de Janeiro) ;
h)  a representante, quanto aos outros pontos suscitados, apresenta alegações inverossímeis, haja vista menor preço ofertado pela representada. Comprovar-se-ia, pela simples análise das planilhas de custos e formação de preços, "a capacidade gerencial da empresa, obedecendo o previsto no edital" (transcrito excerto do Parecer Seori/Audin-MPU 1.865/2004, com ênfase sobre posicionamento acerca da liberdade da licitante de incluir ou excluir itens na planilha de custos, conforme a realidade fática gerencial de cada participante) ;
i)  o item 3.3.8 do Edital do certame foi suprimido, não prejudicando nenhuma das licitantes; e
j)  insubsistentes e infundadas as alegações de não ter sido dada oportunidade de conferência da integridade dos envelopes, "haja vista que nenhum licitante sequer se insurgiu contra esses fatos, transcorrendo o processo licitatório dentro de lisura e em respeitos aos princípios administrativos de moralidade, impessoalidade, publicidade e transparência". Essas afirmações foram rechaçadas "de plano pelo Tribunal, que concluiu que a representante não trouxe indícios em relação ao alegado".
Análise:
25. Sobre à regularidade fiscal (itens "a" a "g" retro) , entende-se que os pontos fundamentais das alegações são aqueles de caráter objetivo, especialmente as informações resumidas nas letras "a" a "c". De fato, essas aduções, à exceção de parte da alínea "c" (não se pode autenticar como verossímil, a partir dos elementos existentes nos autos, a afirmação sobre a inexistência de processo de inscrição da Nota de Débito 0530779 na dívida ativa) , foram integralmente corroboradas com o aludido posicionamento da SMF; portanto, cabíveis as mesmas análises e conclusões expressas no exame da documentação trazida pelo órgão fazendário.
26. Anota-se que a empresa trouxe aos autos cópia de certidões emitidas pela Procuradoria da Dívida Ativa em 19/7/2018, 26/10/2018 e 24/5/2019 (peças 70 a 72) , e pela SMF em 19/3/2019 (peça 73) , além da certidão objeto da representação (peça 74) .
27. Apesar de as certidões às peças 70 a 73 não serem consentâneas com a data em que as condições de habilitação deveriam ser comprovadas na esfera de Concorrência 1/2019, prestam-se a demonstrar a similaridade da situação do contribuinte junto ao Fisco municipal com a verificada por ocasião da citada licitação.
28. Com efeito, as relativas à dívida ativa (positiva com efeito de negativa) fazem também menção à CDA 10/Processo 018606/2018-00 em situação "parcelada" com exigibilidade suspensa, e a emitida pela SMF (positiva) continua a registrar os processos de parcelamento já aludidos nas mesmas condições ("parcelamento em andamento em dia na SMF") , incluindo, porém, mais um processo fiscal (43904082019, em igual situação dos demais) .
29. Quanto a outros pontos da representação (letras "h" a "j" retro) , entende-se que as alegações sobre o item 3.3.8 do edital e sobre a integridade de envelopes por ocasião da abertura da licitação podem ser acolhidas, considerando que estão em linha com as análises realizadas na instrução exordial da representação (peça 13, itens 7 e 18) , as quais se ratificam nesta oportunidade.
30. Do expendido, aplicável as conclusões já consignadas nos itens 13 e 22 retro.
Conclusão:
31. Amenta-se que, nas instruções precedentes (peças 13 e 41) , foram tratados outros pontos, além daqueles trazidos pelo representante, referentes à concorrência em foco. Do exame empreendido na ocasião, entendeu-se suficiente dar ciência às entidades, por ocasião da análise de mérito da representação, a respeito das impropriedades verificadas (peça 41, itens 30 e 36) , razão pela qual se alvitrará a adoção dessa medida na proposta de encaminhamento infra.
32. Diante do exposto, os elementos constantes dos autos permitem, desde já, a avaliação quanto ao mérito da presente representação como parcialmente procedente.
33. Será proposta, ainda, de acordo com as análises retro, a revogação da medida cautelar adotada, além da realização das aludidas ciências, na forma descrita abaixo.
F. Impacto dos encaminhamentos propostos:
Haverá impacto relevante na entidade e/ou na sociedade, decorrente dos encaminhamentos propostos? Não.
G. Pedido de ingresso nos autos e de sustentação oral:
Há pedido do representante de ingresso nos autos? Sim.
Análise:
34. Anota-se que o representante formulou pedido de ingresso como parte interessada no presente processo (peça 60) , demanda essa já analisada pela Unidade Técnica (peça 61) , que opinou pelo indeferimento do pedido, parecer esse acolhido pelo Relator do feito (peça 63) .
H. Processos conexos e apensos:
Há processos conexos noticiando possíveis irregularidades na contratação ora em análise? Não.
Há processos apensos? Não.
I. Proposta de encaminhamento:
35. Em virtude do exposto, propõe-se:
35.1. conhecer da representação, satisfeitos os requisitos de admissibilidade constantes no art. 113, § 1º, da Lei 8.666/1993, c/c os arts. 235 e 237, VII, do Regimento Interno deste Tribunal, e no art. 103, § 1º, da Resolução - TCU 259/2014;
35.2. considerar, no mérito, a presente representação parcialmente procedente;
35.3. revogar a medida cautelar adotada;
35.4. dar ciência ao Serviço Social do Comércio (Sesc) e ao Serviço Nacional de Aprendizagem Comercial (Senac) , ambos da Administração Regional do Estado do Rio de Janeiro, com fundamento no art. 7º da Resolução - TCU 265/2014, sobre as seguintes impropriedades/falhas, identificadas na Concorrência 1/2019, para que sejam adotadas medidas internas com vistas à prevenção de ocorrência de outras semelhantes:
a) exigência da obrigatoriedade de visita técnica nas unidades operacionais para as quais a licitante apresentaria proposta, conforme item 3.3.9 do edital e item 5 das Especificações Detalhadas do Objeto, em desacordo com jurisprudência deste Tribunal, no sentido de que a vistoria ao local da prestação dos serviços somente deve ser exigida quando imprescindível (o que deve ser devidamente fundamentado) , devendo o edital prever a possibilidade de substituição do atestado de visita técnica por declaração do responsável técnico da licitante de que possui pleno conhecimento do objeto, das condições e das peculiaridades inerentes à natureza dos trabalhos (v.g. Acórdãos 2.939/2018, 217/2017 e 1.823/2017, todos do Plenário) ;
b) utilização da modalidade concorrência em vez de pregão, em desacordo com jurisprudência deste Tribunal, no sentido de as entidades do Sistema S utilizem preferencialmente a modalidade de pregão, em sua forma eletrônica, nas contratações de bens e serviços comuns, como o objeto da licitação em apreço, uma vez que é instrumento mais eficaz de ampliação da competitividade e em face do princípio da eficiência (v.g. Acórdão 2276/2019-TCU-Primeira Câmara, 1.584/2016-Plenário, 2.165/2014-Plenário e 5.613/2012-1ª Câmara) ;
35.5. informar ao Serviço Social do Comércio (Sesc) e ao Serviço Nacional de Aprendizagem Comercial (Senac) , ambos da Administração Regional do Estado do Rio de Janeiro e ao representante que o conteúdo da deliberação que vier a ser proferida poderá ser consultado no endereço www.tcu.gov.br/acordaos; e
35.6. arquivar os presentes autos, nos termos art. 169, II, do Regimento Interno deste Tribunal."
	É o Relatório.

8.1. João Luiz Crim Camara (88083/OAB-RJ), representando a Hércules Vigilância e Segurança Ltda.;
8.2. Aline Gonçalves Guidorizzi Muniz (128.068/OAB-RJ), entre outros, representando a Fenixx Segurança e Transporte de Valores Ltda.;
8.3. Dalide Barbosa Alves Corrêa (7609/OAB-DF), entre outros, representando a Administração Regional do Senac no Estado do Rio de Janeiro; e
8.4. Felipe de Santa Cruz Oliveira Scaletsky (38.672/OAB-DF), entre outros, representando a Administração Regional do Sesc no Estado do Rio de Janeiro.

Não atuou.

REPRESENTAÇÃO. CONCORRÊNCIA. SUSPENSÃO CAUTELAR DO CERTAME REFERENDADA PELO ACÓRDÃO 1.812/2019-PLENÁRIO. PREJUÍZO À MANUTENÇÃO DA CAUTELAR SUSPENSIVA, POR PERDA DE OBJETO. CONHECIMENTO PELO REFERIDO ACÓRDÃO 1.812/2019. PROCEDÊNCIA PARCIAL. DETERMINAÇÃO. .

REPRESENTAÇÃO (REPR)

Secretaria de Controle Externo de Aquisições Logísticas (Selog).

Trata-se de representação, com pedido de cautelar suspensiva, formulada pela Fenixx Segurança e Transporte de Valores Ltda. sobre os indícios de irregularidade na Concorrência n.º 1/2019 conduzida conjuntamente pela Administração Regional do Serviço Social do Comércio (Sesc-ARRJ) e pela Administração Regional do Serviço Nacional de Aprendizagem Comercial (Senac-ARRJ) no Estado do Rio de Janeiro para a subsequente contratação dos serviços de vigilância e segurança em prol das unidades e dos eventos internos e externos no Sesc-ARRJ e no Senac-ARRJ sob o valor aproximado de R$ 40 milhões.
2.	A presente representação já teria sido, preliminarmente, conhecida pelo aludido Acórdão 1812/2019-TCU-Plenário, por atender aos requisitos legais e regimentais de admissibilidade.
3.	Como visto, a mencionada concorrência estaria atualmente suspensa por força da aludida cautelar referendada pelo Acórdão 1.812/2019 prolatado pelo Plenário do TCU, na Sessão Ordinária de 31/7/2019, tendo o feito sido submetido à subsequente oitiva do Sesc-ARRJ e do Senac-ARRJ, nos termos do art. 276, § 3º, do RITCU, em face dos seguintes indícios de irregularidade:
" (...) 4.3.1.1. habilitação da Hércules Vigilância e Segurança Ltda., apesar do possível descumprimento do item 3.5.5 do edital da licitação sobre a exigência de regularidade com a Fazenda Municipal - ISS, em infringência aos arts. 2º e 12, IV, 'c', do respectivo Regulamento de Licitações e Contratos em face do Anexo I da Resolução - Sesc 1.252, de 2012 e da Resolução - Senac 958, de 2012, além do art. 2º, § 7º, da Resolução 1.897, de 2003, da Secretaria Municipal de Fazenda do Rio de Janeiro, diante, especialmente, das seguintes ocorrências:
4.3.1.1.1. a Certidão Positiva com Efeito de Negativa sob o Código de Controle 99CS9C499M para a dívida ativa expedida pela Procuradoria-Geral do Município do Rio de Janeiro não faria menção ao parcelamento nos Processos 43812542011, 43914992018, 43904432018, nem à Nota de Débito 0530779, em dissonância com a Certidão Positiva do Imposto Sobre Serviços de Qualquer Natureza (ISS) sob a Autenticação 4012064842;
4.3.1.1.2. a observação apontada na aludida certidão positiva do ISS no sentido de que, diante de concomitante indicação sobre a 'existência de nota de débito e processo relativo a crédito tributário com situação fiscal positiva', ainda que complementada por certidão da dívida ativa, 'a presente certidão continuará a ter efeitos de certidão positiva', nos termos do art. 2º, § 7º, da Resolução 1.897, de 2003, da Secretaria Municipal de Fazenda do Rio de Janeiro;
4.3.1.2. outras específicas informações relevantes sobre a Concorrência n.º 1/2019;"
4.	Para além da oitiva do Sesc-ARRJ e do Senac-ARRJ, foi também determinada a oitiva da empresa vencedora do certame, facultando-lhe a manifestação sobre as suscitadas falhas na Concorrência 1/2019, e foi, ainda, determinada a realização de diligência junto à Secretaria de Fazenda do Município do Rio de Janeiro - RJ a fim de esclarecer os pontos controversos sobre a aceitabilidade, ou não, das certidões positivas com o efeito de negativa para a comprovação da regularidade fiscal em prol da Hércules Vigilância e Segurança Ltda.
5.	De toda sorte, após a análise final do feito, com as alegações apresentadas em face das suscitadas oitivas e as respostas em face da referida diligência, o auditor federal da Selog lançou a sua proposta à Peça 80, com a anuência do titular da unidade técnica (Peça 81) , no seguinte sentido:
" (...) 35.1. conhecer da representação, satisfeitos os requisitos de admissibilidade constantes no art. 113, § 1º, da Lei 8.666/1993, c/c os arts. 235 e 237, VII, do Regimento Interno deste Tribunal, e no art. 103, § 1º, da Resolução - TCU 259/2014;
35.2. considerar, no mérito, a presente representação parcialmente procedente;
35.3. revogar a medida cautelar adotada;
35.4. dar ciência ao Serviço Social do Comércio (Sesc) e ao Serviço Nacional de Aprendizagem Comercial (Senac) , ambos da Administração Regional do Estado do Rio de Janeiro, com fundamento no art. 7º da Resolução - TCU 265/2014, sobre as seguintes impropriedades/falhas, identificadas na Concorrência 1/2019, para que sejam adotadas medidas internas com vistas à prevenção de ocorrência de outras semelhantes:
a) exigência da obrigatoriedade de visita técnica nas unidades operacionais para as quais a licitante apresentaria proposta, conforme item 3.3.9 do edital e item 5 das Especificações Detalhadas do Objeto, em desacordo com jurisprudência deste Tribunal, no sentido de que a vistoria ao local da prestação dos serviços somente deve ser exigida quando imprescindível (o que deve ser devidamente fundamentado) , devendo o edital prever a possibilidade de substituição do atestado de visita técnica por declaração do responsável técnico da licitante de que possui pleno conhecimento do objeto, das condições e das peculiaridades inerentes à natureza dos trabalhos (v.g. Acórdãos 2.939/2018, 217/2017 e 1.823/2017, todos do Plenário) ;
b) utilização da modalidade concorrência em vez de pregão, em desacordo com jurisprudência deste Tribunal, no sentido de as entidades do Sistema S utilizem preferencialmente a modalidade de pregão, em sua forma eletrônica, nas contratações de bens e serviços comuns, como o objeto da licitação em apreço, uma vez que é instrumento mais eficaz de ampliação da competitividade e em face do princípio da eficiência (v.g. Acórdão 2276/2019-TCU-Primeira Câmara, 1.584/2016-Plenário, 2.165/2014-Plenário e 5.613/2012-1ª Câmara) ;
35.5. informar ao Serviço Social do Comércio (Sesc) e ao Serviço Nacional de Aprendizagem Comercial (Senac) , ambos da Administração Regional do Estado do Rio de Janeiro e ao representante que o conteúdo da deliberação que vier a ser proferida poderá ser consultado no endereço www.tcu.gov.br/acordaos; e
35.6. arquivar os presentes autos, nos termos art. 169, II, do Regimento Interno deste Tribunal."
6.	Incorporo o parecer da Selog a estas razões de decidir, sem prejuízo, contudo, de pugnar pelo envio de determinação no sentido de as entidades se absterem de prorrogar o superveniente contrato decorrente do aludido certame.
7.	As dúvidas outrora suscitadas sobre a regularidade, ou não, da habilitação da Hércules Vigilância e Segurança Ltda. teriam restado sanadas a partir dos seguintes esclarecimentos: (i)  a Secretaria de Fazenda do Município do Rio de Janeiro - RJ respondeu à aludida diligência e teria assinalado que a Certidão Positiva do ISS sob a Autenticação 4012064842, em conjunto com a Certidão Positiva com Efeito Negativo sob o Código de Controle 99CS9C499M, demonstraria a regularidade fiscal da Hércules Vigilância e Segurança Ltda. perante a Fazenda Municipal; (ii) os débitos referidos nos Processos Fiscais nos 43812542011, 43914992018 e 43904432018 não deveriam mesmo constar dos registros na Certidão Positiva do ISS (Peça 28, p. 593) sob o Código de Controle 99CS9C499M por se tratar de valores ainda não inscritos em dívida ativa; e (iii) a Nota de Débito n.º 530779 discriminada na Certidão Positiva do ISS não constaria da certidão expedida pela Procuradoria da Dívida Ativa, porque estaria registrada na Certidão n.º 99CS9C499M sob a situação de "parcelada" e estaria, assim, com a  exigibilidade "suspensa" (Peça 28, p 597) .
8.	A unidade técnica anotou, ainda, que os isolados esclarecimentos prestados pelo Senac e pelo Sesc em resposta à oitiva não seriam suficientes para elidir as falhas ensejadoras da suspensão cautelar sobre a Concorrência n.º 1/2019, mas a referida manifestação da Secretaria de Fazenda do Município do Rio de Janeiro - RJ teria suprido a suscitada insuficiência, pois demonstraria a regularidade fiscal da Hércules Vigilância e Segurança Ltda., restando afastados, por conseguinte, os indícios iniciais de suposto favorecimento à aludida empresa.
9.	As demais falhas apontadas, enfim, pela unidade técnica sobre a indevida obrigatoriedade de visita técnica pela licitante nas unidades operacionais tendentes a receber a correspondente proposta e sobre a de concorrência, em vez de pregão, o TCU deve enviar a adequada determinação corretiva, e não a mera ciência suscitada pela unidade técnica.
10.	De todo modo, diante da subsistência das referidas falhas, a exemplo do uso de concorrência em vez do pregão, o TCU pode até permitir a celebração do subsequente contrato, evitando que a administração do Sesc-Senac tenha de se valer da eventual contratação emergencial, já que o atual contrato compreenderia o valor de R$ 73.779.264,00, ao passo que o valor estimado no certame teria sido de R$ 72.850.496,88 e a proposta vencedora no certame teria sido de R$ 39.626.990,97, mas deve determinar que as entidades se abstenham de prorrogar o superveniente contrato decorrente do aludido certame, em sintonia, por exemplo, com o Acórdão 8.678/2019 prolatado pela 2ª Câmara do TCU, durante a Sessão de 17/9/2019, com vistas a resguardar a efetiva competitividade nas licitações promovidas pelo Senac-ARRJ e pelo Sesc-ARRJ.
11.	O TCU deve determinar, ainda, que a administração do Sesc-Senac apresente todos os elementos probatórios sobre a economicidade do atual contrato público, em face da estranha dissonância entre o atual contrato vigente e o subsequente contrato proveniente da Concorrência nº 1/2019, já que o atual contrato compreenderia o valor de R$ 73.779.264,00, ao passo que o valor estimado no aludido certame teria sido de R$ 72.850.496,88 e a proposta vencedora nesse certame teria atingido o valor de R$ 39.626.990,97.
12.	O TCU deve considerar, portanto, parcialmente procedente a presente representação, revogando a aludida cautelar suspensiva, sem prejuízo de prolatar as aludidas determinações no sentido de as entidades se absterem de prorrogar o subsequente contrato e de apresentarem os elementos probatórios sobre a economicidade do atual contrato público, diante da estranha dissonância entre o atual contrato vigente e o superveniente contrato.
Ante o exposto, pugno pela prolação do Acórdão ora submetido a este Colegiado.
TCU, Sala das Sessões, em 30 de outubro de 2019.
Ministro-Substituto ANDRÉ LUÍS DE CARVALHO 
Relator